ACORDAO-COMPLETO-2565630

ACÓRDÃO 2789/2022 ATA 47/2022 - PLENÁRIO

VISTOS, relatados e discutidos estes autos de acompanhamento que tratam de acompanhamento com o objetivo de avaliar os resultados fiscais e a execução orçamentária e financeira da União no 4º bimestre de 2022, com atenção especial no exame do nível de atingimento das metas fiscais e da conformidade do contingenciamento de despesas.
ACORDAM os ministros do Tribunal de Contas da União, reunidos em sessão do Plenário, com fundamento no art. 43, inciso I, da Lei 8.443/1992, c/c os arts. 169, inciso V, e 250, inciso III, do Regimento Interno do TCU e diante das razões expostas pelo Relator, em:
9.1. informar ao presidente da Comissão Mista de Planos, Orçamentos Públicos e Fiscalização do Congresso Nacional, para fins de subsídios à referida Comissão, em atendimento ao disposto no art. 139, § 3º, da Lei 14.194/2021 (LDO 2022) , os seguintes fatos acerca da gestão fiscal no 4º bimestre de 2022:
9.1.1. os resultados primários do Governo Central acumulados até agosto de 2022 a preços correntes (superávit de R$ 24,0 bilhões) e das empresas estatais federais (superávit de R$ 6,7 bilhões) , segundo a apuração oficial do Bacen (metodologia "abaixo da linha") , afiguram-se compatíveis com as metas fiscais do exercício de 2022, respectivamente, resultados primários deficitários de R$ 170,5 bilhões e de R$ 4,4 bilhões, estipuladas, respectivamente, pelos arts. 2º e 3º da Lei de Diretrizes Orçamentárias da União para o exercício de 2022;
9.1.2. a projeção do resultado primário de 2022 das empresas estatais federais, com base no Demonstrativo da Necessidade de Financiamento Líquido, indica déficit expressivo das seguintes empresas: Empresa Gerencial de Projetos Navais - Emgepron, cerca de R$ 1,91 bilhão; Empresa Brasileira de Hemoderivados e Biotecnologia - Hemobras, R$ 242,5 milhões; Casa da Moeda do Brasil - CMB, R$ 213,3 milhões; Serviço Federal de Processamento de Dados - Serpro, R$ 128,6 milhões; Empresa de Tecnologia e Informações da Previdência - Dataprev, R$ 101,3 milhões; e Empresa Gestora de Ativos - Emgea, R$ 66,4 milhões;
9.1.3. não obstante as projeções de receitas e despesas primárias da avaliação do 4º bimestre de 2022, consideradas a meta de resultado primário e as deduções referentes a restos a pagar de despesas relacionadas ao enfrentamento da pandemia e a despesas relacionadas ao estado de emergência nos termos da EC 123/2022, indicarem a possibilidade de ampliação de R$ 230.289,3 milhões nos limites de empenho e movimentação financeira das despesas primárias discricionárias dos Poderes da União, MPU e DPU, tal ampliação não ocorreu, em virtude da imposição de observância do "Teto de Gastos" (ADCT, art. 107) , haja vista que as projeções das despesas primárias sujeitas ao regime do "Teto de Gastos" estão acima daquele limite de gastos em R$ 7.762,00 milhões, com excesso no Poder Executivo de R$ 10.499,9 milhões e espaço fiscal nos demais Poderes, MPU e DPU de R$ 2.737,9 milhões;	
9.1.4. em atendimento a deliberação da Junta de Execução Orçamentária com respeito ao atendimento do RARDP do 4º bimestre, o saldo bloqueado de dotações em 5/10/2022 era de R$ 11.647,9 milhões e o montante até então cancelado era de R$ 6.695,4 milhões;
9.1.5. em vista do acatamento à recomendação constante do item 9.2.3 do Acórdão 1153/2021-TCU-Plenário para contabilização das despesas primárias relativas à Compensação Previdenciária pelo montante bruto, o "Teto de Gastos" passa a ser de cerca de R$ 1,6 trilhão;
9.1.6. os créditos suplementares e especiais abertos pelo Poder Executivo foram compatíveis com a meta de resultado primário e com o "Teto de Gastos";
9.1.7. as projeções indicam suficiência para cumprimento da "Regra de Ouro" da ordem de R$ 20,7 bilhões no exercício de 2022; 
9.1.8. há expectativa de cumprimento do art. 42 da LRF com margem de R$ 156,6 bilhões nas fontes não vinculadas/ordinárias;
9.2. encaminhar cópia deste acórdão ao Ministério da Economia, à Controladoria-Geral da União, à Casa Civil da Presidência da República e ao presidente da Comissão Mista de Planos, Orçamentos Públicos e Fiscalização do Congresso Nacional, informando-lhes que os respectivos relatório e voto poderão ser consultados no Portal do TCU (www.tcu.gov.br/acordaos) ;
9.3. arquivar o presente processo.

Relatório de acompanhamento acerca dos resultados fiscais e da execução orçamentária e financeira da União - 4° Bimestre de 2022.

Ministério da Economia e Banco Central do Brasil

3. Interessado: Tribunal de Contas da União

13.1. Ministros presentes: Bruno Dantas (na Presidência), Walton Alencar Rodrigues, Jorge Oliveira (Relator) e Antonio Anastasia.
13.2. Ministros-Substitutos convocados: Augusto Sherman Cavalcanti e Marcos Bemquerer Costa.
13.3. Ministro-Substituto presente: Weder de Oliveira.

JORGE OLIVEIRA

Trata-se de acompanhamento com o objetivo de avaliar os resultados fiscais e a execução orçamentária e financeira da União no 4º bimestre de 2022, com ênfase no grau de atingimento das metas fiscais e na conformidade do contingenciamento de despesas. 
2.	Transcrevo, a seguir, o relatório de fiscalização elaborado pela Semag (peça 78) , aprovado pelos dirigentes da unidade (peças 79 e 80) :
"1 INTRODUÇÃO 
1.1. Objetivo Geral
Esta fiscalização decorre da deliberação do Acórdão 67/2022-TCU-Plenário, de relatoria do ministro Jorge Oliveira (TC Processo 044.390/2021-1) , e tem o objetivo de avaliar os resultados fiscais e a execução orçamentária e financeira da União no 4º bimestre de 2022, com foco no grau de atingimento das metas fiscais e na conformidade do contingenciamento de despesas, para dar cumprimento às disposições insculpidas no art. 3°, inciso IV, alínea 'a', da Resolução-TCU 142/2001.
1.2. Objetivos Específicos e Questões de Auditoria
Consoante o objetivo geral, estabeleceram-se três objetivos específicos: i) examinar os agregados fiscais condicionantes do resultado primário, avaliando-se o cenário da economia, as receitas primárias, as despesas primárias e o resultado primário e nominal; ii) abordar questões relativas à execução orçamentária e financeira; e iii) avaliar o cumprimento do 'Teto de Gastos' e da 'Regra de Ouro'. Com vistas ao alcance desses objetivos, formularam-se as questões apresentadas a seguir (peça 20) :
Análise dos Agregados Fiscais condicionantes do Resultado Primário
Q1: A grade de parâmetros macroeconômicos, com maior interferência nos níveis de arrecadação das receitas administradas e previdenciárias (PIB, Expectativa de Inflação, Câmbio e Massa Salarial) , comportou-se conforme as previsões da Lei de Diretrizes Orçamentárias (LDO) e da Lei Orçamentária Anual (LOA) ?
Q2: Os parâmetros eventualmente ajustados são coerentes com as expectativas de mercado?
Avaliação das Receitas Primárias
Q3: Qual a variação entre a arrecadação prevista na LOA/Decretos de programação orçamentária e financeira e as projeções de receita do RARDP?
Q4: A previsão de receitas primárias do Relatório de Avaliação de Receitas e Despesas Primárias (RARDP) do bimestre é consistente com a receita realizada?
Q5. As projeções de receitas apresentam conformidade com a evolução das receitas primárias em valores constantes?
Q6: Quais os principais itens da Receita Primária que sofreram variação?
Avaliação das Despesas Primárias
Q7: Qual a variação entre as despesas fixadas na LOA e a projeção de despesas no RARDP do bimestre?
Q8: A projeção de despesas primárias do RARDP do bimestre é consistente com a despesa realizada?
Q9. As projeções de despesas apresentam conformidade com a evolução das despesas primárias em valores constantes?
Q10: Quais os principais itens das Despesas Primárias obrigatórias que sofreram variação?
Análise do Resultado Primário e Nominal
Q11: O Resultado Primário apurado do Governo Central (OFSS) e das Empresas Estatais Federais não dependentes do Setor Produtivo Estatal, via Programa de Dispêndios Globais (PDG) , dadas as previsões vigentes de receitas e despesas primárias, permite alcançar as metas fiscais estabelecidas na LDO 2022 e decretos de programação orçamentária e financeira?
Q12: Quais os fatores condicionantes da discrepância estatística entre o resultado primário do PDG 'acima da linha' (Sest) e o resultado primário 'abaixo da linha' (Bacen) ?
Execução Orçamentária e Financeira
Q13: Quais os principais itens da programação orçamentária e financeira do Poder Executivo federal para o exercício de 2022?
Q14: Qual é o volume de empoçamento de recursos até o bimestre de referência?
Q15. Quais os montantes realizados até o 4º bimestre e estimados para 2022 das despesas primárias e das receitas primárias relativas à Compensação Previdenciária (Comprev) , considerando o atendimento à recomendação constante do item 9.2.3 do Acórdão 1153/2021-TCU-Plenário?
Avaliação do 'Teto de Gastos'
Q16: Houve abertura de crédito suplementar ou especial que tenha ampliado o montante total autorizado de despesa primária sujeita aos limites, em desconformidade com as disposições do art. 107, § 1º, inciso I e II, e § 5º do ADCT?
Q17: Quais os principais itens da projeção atual das despesas primárias sujeitas aos limites do Teto de Gastos que sofreram variação no bimestre?
Q18. Os bloqueios orçamentários realizados estão em conformidade com legislação?
Q19. Há conformidade na ampliação do limite do 'Teto de Gastos' derivada do registro pelo valor bruto das despesas primárias relativas à Comprev, considerando o atendimento à recomendação constante do item 9.2.3 do Acórdão 1153/2021-TCU-Plenário?
Acompanhamento da 'Regra de Ouro'
Q20. Quais as projeções apresentadas para cumprimento da 'Regra de Ouro' no exercício?
1.3. Metodologia
A metodologia para realização do trabalho envolveu procedimentos de auditoria consistentes na leitura da legislação, manuais e relatórios oficiais, em especial a Lei Complementar 101/2000 (Lei de Responsabilidade Fiscal - LRF) , a Lei 14.194/2021 (LDO 2022) , a Lei 14.303/2022 (LOA 2022) , o Decreto 10.961/2022 e alterações, o RARDP do 4º bimestre de 2022, o boletim Resultado do Tesouro Nacional (RTN) de agosto de 2022 e Anexo (serie_historica_ago22.xlsx) e o Relatório Resumido da Execução Orçamentária (RREO) de agosto de 2022, bem como consultas à base de dados do Sistema Integrado de Administração Financeira do Governo Federal (Siafi) , confrontando-os com as respostas às diligências e demais informações coletadas dos órgãos fiscalizados.
Se não houver afirmação em sentido contrário, os montantes de receitas e de despesas primárias são apresentados nas tabelas, nos gráficos e no texto em geral a preços correntes (nominais) . Quando apresentados a preços constantes (valores reais) , terão como referência o Índice Nacional de Preços ao Consumidor Amplo (IPCA) de agosto de 2022.
1.4. Volume de Recursos Fiscalizados e Benefício da Ação de Controle
O volume de recursos fiscalizados envolve as receitas e despesas primárias projetadas para o exercício de 2022, ou seja, receita total de R$ 2.308.339,8 milhões e despesa total de R$ 1.830.772,7 milhões, e, considerando-se a execução até o 4º bimestre de 2022, respectivamente, R$ 1.545.426,2 milhões e R$ 1.218.588,3 milhões, conforme o RARDP do 4º bimestre de 2022 (peça 5, p. 9) e o RTN de agosto de 2022 (peça 72, p. 8) .
Estima-se que o presente trabalho tem o potencial de melhorar a transparência dos relatórios do Governo Federal, estimular o atendimento às disposições insculpidas na LRF e fornecer subsídios para a atuação do Congresso Nacional.
2. ANÁLISE DO CENÁRIO MACROECONÔMICO
2.1. Parâmetros Macroeconômicos
De acordo com o art. 7º-B, inciso II, do Anexo I do Decreto 9.745/2019, alterado pelo Decreto 11.036/2022, compete à Secretaria de Política Econômica (SPE) da Secretaria Especial do Tesouro e Orçamento (Seto) do Ministério da Economia elaborar cenários econômicos e fiscais de curto, médio e longo prazos, em articulação com outros órgãos do Ministério, com o objetivo de estabelecer diretrizes de política econômica.
Em vista do art. 107, §§ 12 e 13, do ADCT, c/c o Anexo II, inciso XXII, da LDO 2022, os parâmetros macroeconômicos, a serem elaborados mensalmente pelo Poder Executivo e enviados à Comissão Mista de Planos, Orçamentos Públicos e Fiscalização - CMO, devem ser utilizados na elaboração do Projeto de Lei Orçamentária de 2022 e conter para os exercícios de 2021 e 2022, entre outros dados, a variação real e nominal do PIB, da massa salarial dos empregados com carteira assinada, do preço médio do barril de petróleo tipo Brent, da média da taxa de câmbio do dólar americano, da Taxa de Juros de Longo Prazo (TJLP) , da taxa de juros Selic, e de índices de inflação (IGP-DI, IPCA e INPC) .
Conforme a SPE, a grade de parâmetros é um importante subsídio para a elaboração do orçamento federal porque provê aos seus formuladores o cenário-base para o quadro macroeconômico brasileiro no ano em que o orçamento será executado, propiciando que se estime com mais precisão as receitas e despesas do governo federal, o que contribui para um orçamento com equilíbrio fiscal, melhor alocação de despesas e maior previsibilidade arrecadatória.
Por força do disposto no art. 62, § 4º, inciso II, da LDO 2022, a revisão dos parâmetros e das projeções das variáveis será consignada nos relatórios de avaliação bimestrais. Constam da tabela seguinte as previsões dos principais parâmetros macroeconômicos empregados pelo Poder Executivo para as projeções e as memórias de cálculo da estimativa apurada ao final do 4º bimestre de 2022. A última coluna contém as expectativas de mercado para alguns parâmetros, apresentadas no Boletim Focus publicado semanalmente pelo Banco Central do Brasil (Bacen) , calculados com base nas informações prestadas nos trinta dias anteriores à data a que se refere, valendo-se da mediana das estimativas de cerca de 140 instituições habilitadas, majoritariamente bancos, gestores de recursos, distribuidoras e corretoras, além de consultorias e outras empresas não-financeiras.
Tabela 1 - Parâmetros Macroeconômicos Projetados 2022
	Item
	LOA 20221
	Avaliação 
1° Bimestre
 (22/3/2022) 
	Avaliação 
2° Bimestre
 (20/5/2022) 
	Avaliação 
3° Bimestre
 (22/7/2022) 
 (a) 
	Avaliação 
4° Bimestre
 (21/9/2022) 
 (b) 
	b-a
	Previsões do Mercado
 (20/5/2022) 
	Previsões do Mercado
 (22/7/2022) 
	Previsões do Mercado
 (23/9/2022) 

	PIB Real (%) 
	2,10
	1,50
	1,50
	2,00
	2,70
	0,70
	1,03
	1,93
	2,67

	PIB Nominal (R$ bilhões) 
	9.539,01
	9.647,35
	9.710,92
	9.725,00
	9.660,82
	-64,18
	n.d.
	n.d.
	n.d.

	Taxa de Inflação - IPCA acumulado (%) 
	4,70
	6,55
	7,90
	7,20
	6,30
	-0,90
	8,63
	7,30
	5,88

	INPC acumulado (%) 
	4,25
	6,70
	8,10
	7,41
	6,54
	-0,87
	n.d.
	n.d.
	n.d.

	IGP-DI acumulado (%) 
	5,42
	10,01
	11,40
	11,51
	9,44
	-2,07
	n.d.
	n.d.
	n.d.

	Taxa Over - Selic Média
	10,68
	11,59
	12,15
	12,35
	12,34
	-0,01
	n.d.
	n.d.
	n.d.

	Taxa de Câmbio (R$/US$) 
	5,53
	5,37
	5,02
	5,13
	5,15
	0,02
	5,05
	5,20
	5,20

	Preço Médio do Petróleo (US$/barril) 
	77,37
	103,42
	102,78
	107,45
	100,48
	-6,97
	n.d.
	n.d.
	n.d.

	Salário-Mínimo (R$) 
	1.211,00
	1.212,00
	1.212,00
	1.212,00
	1.212,00
	0,00
	n.d.
	n.d.
	n.d.

	Massa Salarial Nominal (%) 
	12,59
	15,43
	16,32
	18,09
	18,22
	0,13
	n.d.
	n.d.
	n.d.

Fontes: Tabela 2 (adaptada) do RARDP (peça 5, p. 12) e Relatório de Mercado Focus - Bacen (peça 17, p. 1) .
1/ Dados da SPE/ME, de 11/11/2021, conforme o Ofício SEI 502/2021/ME, de 23/11/2021, encaminhado à Comissão Mista de Planos, Orçamentos Públicos e Fiscalização pelo Ministro de Estado da Economia Paulo Guedes, mediante o qual propõe atualização dos parâmetros econômicos constantes do PLOA 2022, em atendimento ao art. 10, Anexo II, inciso XXII, da LDO 2022.
 Manteve-se o comportamento do bimestre anterior com o aumento de 0,7 p.p. (35,0%) na projeção do PIB real (2,7%) , que passou a suplantar a estimativa constante da LOA 2022 (2,1%) , e a redução de 0,9 p.p. (12,5%) na estimativa da taxa de inflação do IPCA (6,3%) . O mercado, no que diz respeito a estes indicadores, promoveu ajustes ainda maiores nos mesmos sentidos, com destaque para a estimativa da taxa de inflação do IPCA de 5,88%.
Conforme explanado no item 3.2 do RARDP do 4º bimestre de 2022 (peça 5, p. 12) , as projeções das receitas primárias seguem um modelo incremental e são obtidas por meio da aplicação dos citados parâmetros sobre bases de cálculo formadas pela arrecadação realizada no ano imediatamente anterior, excluindo-se as receitas extraordinárias e considerando-se os efeitos decorrentes das alterações na legislação tributária.
3. AVALIAÇÃO DAS RECEITAS PRIMÁRIAS - 4° BIMESTRE DE 2022
Neste capítulo são analisadas as questões 3, 4, 5 e 6 da matriz de planejamento.
3.1. Projeção de Arrecadação de Receitas Primárias do exercício de 2022
Os relatórios de avaliação bimestral são elaborados pela Secretaria de Orçamento Federal (SOF) e pela Secretaria do Tesouro Nacional (STN) sob coordenação técnica da primeira. As projeções integrantes dos mencionados relatórios incumbem primordialmente a essas secretarias, além da Secretaria Especial da Receita Federal do Brasil (RFB) , com base em grade de parâmetros formulada pela SPE, de acordo com a vigente matriz de responsabilidades aprovada pela Resolução da Junta de Execução Orçamentária (JEO) 6/2021.
Segundo o RARDP do 4º bimestre de 2022 (peça 5, p. 9) , em confronto com a previsão da avaliação do 3º bimestre, estima-se que a receita primária total do exercício alcançará R$ 2.308.340 milhões, ou seja, incremento de R$ 82.197 milhões (variação de 3,7%) . Enquanto a receita líquida estimada é de R$ 1.844.320 milhões, com variação de R$ 69.948 milhões (3,0%) . 
A receita primária total é composta por dois grandes grupos, as receitas administradas pela RFB e as não administradas. A estimativa da Receita Total foi derivada do aumento de R$ 51.100 milhões (3,8%) do subgrupo 'Receitas Administradas pela RFB, exceto Regime Geral de Previdência Social (RGPS) e da previsão de arrecadação das 'Receitas Não Administradas pela RFB', que se elevou em R$ 30.239 milhões (8,7%) .
Tabela 2 - Projeção de Arrecadação de Receitas Primárias de 2022
								R$ milhões

	Discriminação
	LOA 2022   (A) 
	Avaliação 1° bimestre/2022 (B) 
	Avaliação 2° bimestre/2022 (C) 
	Avaliação 3° bimestre/2022 (D) 
	Avaliação 4° bimestre/2022 (E) 
	Diferença (E) - (D) 
	Variação (entre as duas Avaliações  (E) - (D) / (D) %

	I. Receita Total (I) 
	2.030.520
	2.118.013
	2.167.129
	2.226.143
	2.308.340
	82.197
	3,7%
	
	I.1. Receita Administrada pela RFB, exceto RGPS
	1.288.900
	1.285.607
	1.332.144
	1.342.622
	1.393.723
	51.100
	3,8%
	
	I.1.1. Imposto de Importação
	60.883
	60.807
	57.754
	55.647
	58.712
	3.065
	5,5%
	
	I.1.2. IPI
	83.678
	55.459
	59.299
	61.763
	61.046
	-717
	-1,2%
	
	I.1.3. Imposto sobre a Renda
	546.711
	595.449
	630.867
	649.166
	677.316
	28.150
	4,3%
	
	I.1.4. IOF
	51.805
	56.271
	63.280
	62.552
	60.430
	-2.122
	-3,4%
	
	I.1.5. Cofins
	313.948
	278.683
	266.530
	257.329
	265.067
	7.739
	3,0%
	
	I.1.6. PIS/Pasep
	86.392
	79.697
	80.511
	78.374
	79.465
	1.091
	1,4%
	
	I.1.7. CSLL
	111.082
	127.086
	143.358
	147.239
	161.884
	14.645
	9,9%
	
	I.1.8. CPMF/CSS
	0
	1
	0
	0
	0
	0
	                   -      
	
	I.1.9. CIDE - Combustíveis
	1.903
	3.061
	3.566
	1.939
	1.840
	-99
	-5,1%
	
	I.1.10. Outras Administradas pela RFB
	32.499
	29.093
	26.978
	28.614
	27.962
	-652
	-2,3%
	
	I.2. Incentivos fiscais
	-2
	-116
	-64
	-64
	-55
	10
	-14,8%
	
	I.3. Arrecadação Líquida para o RGPS
	499.353
	527.286
	531.456
	536.718
	537.566
	848
	0,2%
	
	I.4. Receitas Não Administradas pela RFB
	242.267
	305.120
	303.528
	346.867
	377.106
	30.239
	8,7%
	
	I.4.1. Concessões e Permissões
	5.137
	16.344
	17.784
	44.659
	45.218
	558
	1,3%
	
	I.4.2. Complemento do FGTS
	0
	0
	0
	0
	129
	129
	                   -      
	
	I.4.3. Cont. Plano de Seg. do Servidor
	18.592
	17.259
	17.323
	17.317
	17.317
	-1
	0,0%
	
	I.4.4. Contribuição do Salário-Educação
	25.729
	27.511
	27.623
	28.020
	27.961
	-59
	-0,2%
	
	I.4.5. Exploração de Recursos Naturais
	95.870
	134.509
	129.023
	127.433
	129.750
	2.317
	1,8%
	
	I.4.6. Dividendos e Participações
	26.285
	39.226
	35.983
	54.816
	80.460
	25.644
	46,8%
	
	I.4.8. Receita Própria e de Convênios
	18.153
	18.081
	17.710
	18.433
	18.901
	468
	2,5%
	
	I.4.9. Demais Receitas
	52.502
	52.191
	58.083
	56.188
	57.371
	1.182
	2,1%
	
	II. Transferência por Repartição da Receita 
	386.401
	431.927
	444.711
	451.770
	464.019
	12.249
	2,7%
	
	III - Receita Líquida (I-II) 
	1.644.119
	1.686.086
	1.722.418
	1.774.372
	1.844.320
	69.948
	3,9%
	
	Fonte: Relatório de Avaliação de Receitas e Despesas Primárias do 4° bimestre de 2022: Anexo V Histórico das Avaliações.
	
Dentre as rubricas contidas no subgrupo Receitas Administradas pela RFB, exceto RGPS, as maiores variações positivas, em termos absolutos, foram as seguintes: Imposto de Renda (IR) , R$ 28.150 milhões (4,3%) ; CSLL, R$ 14.645 milhões (9,9%) ; e Cofins, R$ 7.739 milhões (3,0%) . Em sentido oposto, houve redução das seguintes projeções: IOF, R$ 2.122 milhões (3,4%) e IPI, R$ 717 milhões (1,2%) .
No que concerne às Receitas Não Administradas, as rubricas com maiores variações positivas em termos absolutos foram: Dividendos e Participações, R$ 25.644 milhões (46,8%) e Exploração de Recursos Naturais, R$ 2.317 milhões (1,8%) .
Consoante o RARDP do 4º bimestre de 2022 (peça 5, p. 15-16) , a elevação da previsão de arrecadação tanto de Imposto de Renda (IRPJ) , quanto de CSLL deveu-se primordialmente à realização da arrecadação, no 4º bimestre, do segmento de commodities em montantes superiores aos previstos. Já o incremento da previsão de receitas da Cofins baseou-se no aumento da arrecadação em valores superiores ao previsto. De outra parte, a queda da previsão de receita do IPI derivou, preponderantemente, da arrecadação no 4º bimestre em valores inferiores aos previstos, assim como dos efeitos da edição do Decreto 11.158/2022, com a combinação de redução de alíquota de veículos e elevação de concentrados de refrigerantes, além do crescimento do volume esperado para importações e da taxa de câmbio com reflexos na previsão do IPI-Vinculado.
De acordo com o citado relatório de avaliação, o aumento da previsão de arrecadação de Dividendos e Participações deveu-se aos dividendos pagos pela Petrobras no 4º bimestre e do anúncio pela empresa de pagamento em setembro (R$ 25,1 bilhões) , assim como de dividendos complementares de R$ 495,7 milhões do Banco do Brasil e de dividendos pagos pela Casa da Moeda do Brasil (R$ 20,3 milhões) . Ao passo que o incremento da previsão de receitas de Exploração de Recursos Naturais foi gerado pela conjugação dos seguintes fatores: i) Recursos do Petróleo, variação positiva da estimativa de receitas da comercialização do óleo de R$ 1.549,6 milhões e da estimativa de royalties e participação especial de R$ 369,1 milhões; e ii) Recursos Minerais, variação positiva de R$ 340,2 milhões decorrente do aumento da cotação do minério de ferro observado de janeiro a abril de 2022; e iii) aumento da previsão de arrecadação de receitas de royalties de Itaipu (R$ 12,1 milhões) .
3.2. Previsão e Arrecadação das Receitas Primárias do 4° Bimestre de 2022
Para dar cumprimento às disposições do art. 9° da LRF, a seguir reproduzido, e do art. 64, § 4°, da LDO 2022, a SOF, na condição de coordenadora técnica, publica o Relatório de Avaliação de Receitas e Despesas Primárias até o 22º dia após o encerramento de cada bimestre.
Art. 9º Se verificado, ao final de um bimestre, que a realização da receita poderá não comportar o cumprimento das metas de resultado primário ou nominal estabelecidas no Anexo de Metas Fiscais, os Poderes e o Ministério Público promoverão, por ato próprio e nos montantes necessários, nos trinta dias subsequentes, limitação de empenho e movimentação financeira, segundo os critérios fixados pela lei de diretrizes orçamentárias.
Conforme a tabela seguinte, cotejando-se a previsão de arrecadação para o 4º bimestre de 2022 constante do Decreto 11.154/2022, com a arrecadação efetivamente realizada, observou-se elevação de R$ 44.207 milhões (17,8%) no total agregado das receitas, exceto resultado do RGPS, e de R$ 20.626 milhões (42,7%) no grupo Receitas Administradas pela RFB.
Tabela 3 - Receita Primária Líquida Prevista versus Realizada - 4° Bimestre/2022
R$ milhões
	Discriminação
	Prevista (A) /¹
	Realizada (B) /²
	B-A
	Variação de (B-A) /A %

	Receita Total sem Resultado da Previdência
	248.563
	292.770
	44.207
	17,8%

	Receita Administrada pela RFB
	200.239
	223.820
	23.580
	11,8%

	Imposto de Importação
	8.937
	10.446
	1.509
	16,9%

	IPI
	9.221
	8.814
	-407
	-4,4%

	Imposto de Renda
	90.854
	101.485
	10.631
	11,7%

	IOF
	11.438
	10.287
	-1.151
	-10,1%

	Cofins
	40.834
	46.674
	5.840
	14,3%

	PIS/Pasep
	12.262
	13.050
	788
	6,4%

	CSLL
	22.309
	28.268
	5.959
	26,7%

	CIDE Combustíveis
	246
	147
	-99
	-40,2%

	Outras
	4.139
	4.649
	510
	12,3%

	Incentivos Fiscais
	-2
	               -      
	             -      
	         -      

	Receitas Não Administradas pela RFB
	48.324
	68.950
	20.626
	42,7%

	Concessões e Permissões
	516
	1.192
	676
	131,0%

	Dividendos e Participações
	7.767
	20.644
	12.877
	165,8%

	Contr. Plano de Seguridade Social do Servidor
	2.672
	2.641
	-31
	-1,2%

	Contribuição do Salário-Educação
	4.354
	4.318
	-36
	-0,8%

	Exploração de Recursos Naturais
	22.419
	27.299
	4.880
	21,8%

	Receitas Próprias (fontes 50, 81 e 82) 
	2.851
	3.966
	1.115
	39,1%

	Demais Receitas
	7.743
	8.891
	1.148
	14,8%

	Fontes: Decreto 11.154/2022 e RTN de agosto de 2022. 
/1 Previsão de receitas constantes dos Anexos XVIII e XIX do Decreto 11.154/2022.
/² RTN - série histórica de agosto/2022.

As maiores variações, em termos absolutos, dentre as Receitas Administradas pela RFB, decorreram do Imposto de Renda (R$ 10.631 milhões) , da Cofins (R$ 5.840 milhões) e da CSLL (R$ 5.959 milhões) . No que concerne às Receitas Não Administradas pela RFB, as maiores discrepâncias ocorreram com as rubricas Dividendos e Participações (R$ 12.877 milhões) e Exploração de Recursos Naturais (R$ 4.880 milhões) .
3.3. Evolução da Arrecadação das Receitas Primárias em 2022 a preços constantes
Conforme tabela seguinte, no que se refere à arrecadação realizada em valores constantes, destaque-se que a receita total acumulada até agosto de 2022 atingiu R$ 1.557.537 milhões, o que corresponde a crescimento real de R$ 196.160 milhões (14,4%) , comparada à receita acumulada em igual período do ano anterior. A Receita Administrada, exceto RGPS, alcançou valor real acumulado até agosto deste exercício de R$ 940.438 milhões, com crescimento real de 9,5% em relação a igual período do ano anterior. Já as Receitas Não Administradas pela RFB perfizeram no citado período R$ 281.568 milhões e tiveram majoração de R$ 92.498 milhões (48,9%) em relação ao mesmo período do ano anterior.
Tabela 4 - Receita Primária Realizada: janeiro a agosto/2021 versus janeiro a agosto/2022			
					R$ milhões

	Discriminação
	2021       janeiro a agosto (A) 
	2022       janeiro a agosto (B) 
	 (B-A) 
	Variação %         (B/A-1) 

	Receita Total
	1.361.377
	1.557.537
	196.160
	14,4%

	Receita Administrada pela RFB, exceto RGPS
	858.944
	940.438
	81.494
	9,5%

	Incentivos Fiscais
	-95
	-52
	43
	-45,0%

	Arrecadação Líquida para o RGPS
	313.459
	335.585
	22.126
	7,1%

	Receitas Não Administradas pela RFB
	189.070
	281.568
	92.498
	48,9%

	Fonte: RTN - série histórica de agosto/2022.

Já com relação ao comportamento das Receitas Administradas, segundo o relatório 'Análise da Arrecadação das Receitas Federais de agosto de 2022' (peça 73, p. 6, 11 e 12) , comparando-se a arrecadação de receitas de janeiro a agosto de 2022 com igual período do ano anterior, as maiores variações positivas foram: IRPJ/CSLL, R$ 60.815 milhões (21,45%) ; IRRF-Rendimentos de Capital, R$ 21.082 milhões (60,35%) ; e Receita Previdenciária, R$ 20.887 milhões (6,37%) . Enquanto a maior redução foi de Imposto de Importação/IPI-vinculado, R$ 12.578 milhões (18,57%) . 
Segundo a RFB, o resultado deve-se primordialmente aos seguintes fatores:
	i) crescimento real de 25,37% na arrecadação relativa à declaração de ajuste do IRPJ e da CSLL, derivado de incremento de 82,96% na arrecadação desses tributos, decorrente de fatos geradores ocorridos ao longo de 2021 e do acréscimo de 20,56% na arrecadação da estimativa mensal, destacando-se o crescimento em todas as modalidades de apuração do lucro, bem como a ocorrência de recolhimentos atípicos da ordem de R$ 35 bilhões, especialmente por empresas ligadas à exploração de commodities, no período de janeiro a agosto deste ano, frente a R$ 29 bilhões em igual período do ano anterior; 
	ii) Com relação ao IRRF-Rendimentos de Capital, combinação dos seguintes fatores: acréscimos nominais de 180,42% na arrecadação do item 'Fundos de Renda Fixa' e de 141,42% na arrecadação do item 'Aplicação de Renda Fixa (PF e PJ) '; 
	iii) a arrecadação de Receita Previdenciária do período pode ser justificada pelos crescimentos nominal e real da massa salarial, respectivamente, de 17,90% e 6,17%, assim como o saldo positivo de geração de de 1.560.896 novos empregos. Além disso, o aumento real  de 23,98% na arrecadação da contribuição previdenciária do Simples Nacional de janeiro a agosto de 2022, em relação ao mesmo período de 2021, além do crescimento das compensações tributárias com débitos de receita previdenciária em razão da Lei 13.670/2018; e
	iv) com relação ao Imposto de Importação e do IPI-vinculado, a variação negativa é determinada pela conjugação dos seguintes fatores: elevação de 27,51% no valor em dólar (volume) das importações, combinada com a redução de 4,03% na taxa média de câmbio, de 25,22% na alíquota média efetiva do II e de 38,22% na alíquota média efetiva do IPI-Vinculado.
A RFB assinalou que, desconsiderados os fatores não recorrentes e os decorrentes de alteração na legislação, a arrecadação acumulada de janeiro a agosto de 2022, a preços constantes com base no IPCA de agosto de 2022, teria alcançado R$ 1.382.706 milhões, frente a R$ 1.277.277 milhões em idêntico período no ano anterior, o que significaria incremento de 8,25% em termos reais (peça 73, p. 4) .
Conforme apresentado na tabela e gráficos seguintes, cotejando-se a receita realizada acumulada móvel nos últimos doze meses, a preços constantes, verifica-se que entre agosto/2021 e agosto/2022 houve majoração de 13,6% da receita total e de 12,1% da receita líquida, e entre janeiro/2022 e agosto/2022 os crescimentos foram de 7,4% e 6,4%, respectivamente.
Tabela 5 - Receita Primária arrecadada móvel nos últimos doze meses: agosto/2021 a agosto/2022
											                   R$ bilhões
	Discriminação
	2021
	2022

		ago
	set
	out
	nov
	dez
	jan
	fev
	mar
	abr
	mai
	jun
	jul
	ago

	1. Receita Total
	2.035
	2.053
	2.067
	2.081
	2.116
	2.153
	2.175
	2.186
	2.201
	2.210
	2.281
	2.297
	2.312

	   1.1 Receita Administrada pela RFB
	1.262
	1.281
	1.289
	1.294
	1.311
	1.336
	1.341
	1.348
	1.358
	1.360
	1.381
	1.386
	1.392

	   1.2 Arrecadação Líquida para o RGPS
	514
	517
	508
	504
	505
	509
	510
	513
	516
	521
	523
	525
	527

	   1.3 Receita não Administrada pela RFB
	259
	256
	270
	282
	300
	308
	324
	325
	327
	330
	376
	386
	393

	2. Transferência por Repartição de Receita
	363
	370
	374
	381
	387
	392
	402
	404
	409
	423
	427
	434
	439

	3. Receita Líquida
	1.672
	1.684
	1.693
	1.699
	1.729
	1.761
	1.773
	1.782
	1.792
	1.787
	1.854
	1.863
	1.873

Fonte: RTN - série histórica de agosto/2022.
Gráfico 1 - Receita Primária Arrecadada móvel dos últimos doze meses: agosto/2021 a agosto/2022
                                                                                                                  R$ bilhões

Fonte: RTN - série histórica de agosto/2022.
4. AVALIAÇÃO DAS DESPESAS PRIMÁRIAS - 4° BIMESTRE de 2022
Neste capítulo são analisadas as questões 7, 8, 9 e 10 da matriz de planejamento.
4.1. Projeção das Despesas Primárias na Avaliação do 4º Bimestre de 2022
Conforme a Tabela 6 da avaliação do 4º bimestre de 2022 (peça 5, p. 18) , a projeção da despesa primária em 2022 alcançou R$ 1.830.772,7 milhões, enquanto o valor indicado na avaliação do 3º bimestre foi de R$ 1.833.726,4 milhões, correspondendo a variação de 0,17%.
Tabela 6 - Despesas Primárias do Governo Central em 2022
R$ milhões

Fonte: RARDP 4º Bimestre (peça 5, p. 18) .
De acordo com o mencionado relatório, a maior variação absoluta positiva do 4º bimestre de 2022 em comparação com a do 3º bimestre foi com benefícios previdenciários, em razão do expressivo processo de reversão do represamento dos benefícios e da queda do ritmo de cessação de benefícios por óbito. Houve também ampliação de R$ 1.478,3 milhões das despesas com a Compensação Previdenciária (Comprev) , que passou a ser calculada pelo valor bruto tendo em vista o atendimento à recomendação do TCU no âmbito do Acórdão 1153/2021-TCU-Plenário (rel. min. Augusto Sherman) . Houve também variação para menor, de R$ 961,5 milhões, das sentenças judiciais relativas a benefícios previdenciários. 
A maior variação negativa, de R$ 3.862,0 milhões, ocorreu com o Apoio Financeiro a estados e municípios em decorrência da Medida Provisória 1.135/2022, que adiou repasses da Lei Complementar 195/2022 para o próximo exercício.
Destaque-se que os valores de despesas via créditos extraordinários relativos à EC 123/2022 não serão considerados para fins de apuração da meta de resultado primário estabelecida no caput do art. 2º da Lei 14.194/2021, nem afetarão o limite estabelecido para as despesas primárias, de que trata o inciso I do caput do art. 107 do Ato das Disposições Constitucionais Transitórias (ADCT) , conforme dispõe o art. 2º da EC 123/2022, que acrescentou o art. 120 ao ADCT.
Diversas outras despesas foram também reestimadas para valores inferiores, resultando em redução de R$ 2.953,6 milhões para projeção do total das despesas primárias para o 4º bimestre em comparação com o realizado no 3º bimestre.
4.2. Projeção e Execução das Despesas Primárias do 4° Bimestre de 2022
Comparando-se a projeção de despesas primárias do 4º bimestre de 2022, constante do Anexo XXII do Decreto 11.154/2022, com a execução das despesas nesse período, constante do Anexo XXI do Decreto 11.216/2022, observou-se que a execução das despesas foi superior à estimativa de gastos em R$ 433 milhões (0,13%) .
Dada a pequena variação observada, pode-se considerar que a projeção foi consistente com a despesa realizada.
Tabela 7 - Projeção e Execução de Despesas Primárias do 4º Bimestre de 2022
R$ milhões

Fontes: Anexo XXII do Decreto 11.154/2022 e Anexo XXI do Decreto 11.216/2022.
Conforme apresentado na tabela anterior, a execução das despesas no 4º bimestre de 2022 ficou acima do previsto, ensejando a verificação da observância ao Teto da EC/95 e à Regra de Ouro. Estas verificações são feitas nos capítulos 7 e 8 desta instrução.
4.3. Execução de Despesas Primárias em 2022 em valores constantes
A despesa total realizada acumulada de janeiro a agosto de 2022 em valores constantes, com base no IPCA de agosto de 2022 comparada com igual período no ano anterior apresentou variação positiva de R$ 30.938 milhões (2,6%) . O grupo de despesas do Poder Executivo Sujeitas à Programação Financeira foi o que apresentou maior aumento, de R$ 82.844 milhões (+49,2%) . Os benefícios previdenciários apresentaram leve aumento, de R$ 4.264 milhões (+0,8%) . Apresentaram redução as despesas com Pessoal e Encargos Sociais, de -R$ 18.215 (-7,6%) e Outras Despesas Obrigatórias, com redução de -R$ 37.956 milhões (-15,9%) .
De acordo com a SEI (NT 1123/2022/MTP) , a projeção de despesa com benefícios previdenciários do RGPS para o ano de 2022, sob a ótica financeira, de acordo com os resultados realizados até o mês de agosto, cresceu principalmente em razão do expressivo processo de reversão do represamento dos benefícios do RGPS/INSS e da queda no ritmo de cessação de benefícios por óbito.
A redução relativa às despesas com pessoal e encargos sociais foi principalmente no âmbito do Poder Executivo, decorrente da redução na projeção atualizada das despesas com pessoal e encargos sociais das diversas unidades do Poder Executivo compatibilizada com a execução orçamentária até agosto de 2022 e da redução na projeção de reservas orçamentárias para o atendimento das despesas com ACTs, conforme decisão da Junta de Execução Orçamentária, tendo em vista o Parecer SEI nº 12772/2022/ME, que concluiu que as vedações do art. 21 da LRF se aplicam à celebração de acordos coletivos de trabalho, pois esses, ao contrário das convenções, são firmadas pela própria estatal.
No grupo de Outras Despesas Obrigatórias, destaca-se a redução dos créditos extraordinários que foram projetados quando da aprovação da EC 123/2022 e, neste bimestre, foram lançados de acordo com os valores efetivamente publicados.
A redução líquida nos demais grupos de despesas abriu espaço no Teto de Despesas para o aumento das Despesas do Poder Executivo Sujeitas à Programação Financeira, em particular para o aumento das Despesas Discricionárias.
A tabela a seguir apresenta esses números.
Tabela 8 - Despesa Executada: janeiro a agosto de 2021 versus janeiro a agosto de 2022
R$ milhões

Fonte: RTN de agosto de 2022.
O gráfico a seguir apresenta a evolução da despesa executada como somas móveis de doze meses a preços constantes valorados pelo IPCA de agosto de 2022.
Gráfico 2 - Despesa Executada móvel de doze meses
R$ milhões

Fonte: RTN de agosto de 2022.
A despesa total apresentou queda acentuada a partir de março de 2021 e, em 2022, atingiu patamar relativamente constante em torno de R$ 1,8 trilhão. A redução se deveu principalmente às Outras Despesas Obrigatórias em decorrência da redução dos auxílios emergenciais. Os demais grupos de despesas apresentaram comportamento estável. As despesas do Poder Executivo Sujeitas à Programação Financeira apresentaram leve aumento ao aproveitar a queda das outras despesas obrigatórias.
A tabela a seguir apresenta a variação da despesa acumulada em doze meses a preços constantes com base no IPCA de agosto de 2022. As duas primeiras colunas apresentam a variação absoluta e relativa entre agosto de 2021 e agosto de 2022, com redução de R$ 128.064 milhões (6,6%) . As duas últimas colunas apresentam o mesmo entre janeiro e agosto de 2022, com aumento de R$ 28.037 milhões (1,6%) .
Tabela 9 - Variações das somas móveis de doze meses
R$ milhões

Fonte: RTN de agosto/2022.
4.4. Despesas primárias obrigatórias com maiores variações
O aumento mencionado na seção 4.2 ocorreu em sua maior parte nas Despesas do Poder Executivo Sujeitas à Programação Financeira, com R$ 11.291 milhões (16,50%) , com destaque para o aumento de R$ 18.682 milhões (88,78%) nas Despesas Discricionárias. Este aumento se deu em função da liberação de espaço fiscal em decorrência principalmente da redução de R$ 12.081 milhões (18,30%) nas Outras Despesas Obrigatórias.
As maiores reduções se deram nas Outras Despesas Obrigatórias, com destaque para a redução de R$ 7.571 milhões (51,02%) nos créditos extraordinários, de R$ 2.941 milhões (43,48%) nos Subsídios, Subvenções e Proagro, de R$ 1.679 milhões (331,16%) no Impacto Primário do Fies e de R$ 1.108 milhões (13,08%) em Sentenças Judiciais e Precatórios.
5. ANÁLISE DO RESULTADO PRIMÁRIO E NOMINAL
Neste capítulo são analisadas as questões 11 e 12 da matriz de planejamento.
A LDO 2022 estabeleceu em seu art. 2º, para o Governo Central, meta de déficit primário dos Orçamentos Fiscal e da Seguridade Social (OFSS) de R$ 170,47 bilhões (1,92% do PIB) . Já o art. 3º da LDO 2022 preceituou que o Programa de Dispêndios Globais (PDG) das empresas estatais federais deverá ser compatível com a obtenção da meta de déficit primário de R$ 4,42 bilhões (0,05% do PIB) . A seu turno, a meta do setor público não financeiro é de déficit primário de R$ 177,49 bilhões (2,00% do PIB) , conforme o Anexo IV.1 da LDO 2022. A LDO 2022 (§ 2º do art. 3º) previu ainda a possibilidade de compensação entre as metas estabelecidas para os OFSS e para o PDG.
Consoante registrado no RARDP do 4º bimestre de 2022, para fins de cumprimento da meta de resultado primário foi autorizada a dedução dos restos a pagar de despesas relacionadas ao enfrentamento da pandemia (R$ 6.711,8 milhões) , bem como as relativas ao enfretamento ou mitigação dos impactos abrangidos pelo estado de emergência reconhecido pela EC 123/2022 - decorrentes da elevação extraordinária  e imprevisível dos preços do petróleo, combustíveis e seus derivados e dos impactos sociais deles decorrentes -, estimadas em R$ 46.268,1 milhões. Considerando-se tais fatores, as projeções de receitas e despesas primárias indicaram a possibilidade de ampliação de R$ 230.289,3 milhões nos limites de empenho e movimentação financeira das despesas primárias discricionárias dos Poderes da União, MPU e DPU (peça 5, p. 9 e 10) .
No entanto, tal ampliação não ocorreu, em virtude da imposição de observância do 'Teto de Gastos' (ADCT, art. 107) , haja vista que as projeções das despesas primárias a ele sujeitas o superam em R$ 7.762,00 milhões, com excesso no Poder Executivo de R$ 10.499,9 milhões e espaço fiscal nos demais Poderes, Ministério Público da União (MPU) e Defensoria Pública da União (DPU) de R$ 2.737,9 milhões. Como prevalece esta regra fiscal mais restritiva, o Poder Executivo deverá reconduzir suas despesas ao seu limite até o encerramento do presente exercício. De outra parte, os demais Poderes têm autonomia para controlar a abertura de créditos adicionais em conformidade com os respectivos limites estabelecidos pela regra do 'Teto de Gastos'.
A tabela a seguir evidencia as Necessidades de Financiamento do Governo Central e do Governo Federal na LOA 2022 e na avaliação correspondente ao RARDP do 4º bimestre de 2022, em obediência ao art. 9º da LRF.
Tabela 10 - Necessidades de Financiamento do Governo Central de 2022
R$ bilhões
	Discriminação
	LOA 2022
	Avaliação do 1º Bimestre
	Avaliação do 2º Bimestre
	Avaliação do 3º Bimestre
	Avaliação do 4º Bimestre

		R$
	% PIB
	R$
	% PIB
	R$
	% PIB
	R$
	% PIB
	R$
	% PIB

	I. Receita Primária Total
	2.031
	21,30%
	2.118
	22,00%
	2.167
	22,32%
	2.226
	22,89%
	2.308
	23,89%

	II - Transferências
	386
	4,10%
	432
	4,50%
	445
	4,58%
	452
	4,65%
	464
	4,80%

	III - Receita Primária Líquida
	1.644
	17,20%
	1.686
	17,50%
	1.722
	17,74%
	1.774
	18,25%
	1.844
	19,09%

	IV. Despesa Primária
	1.720
	18,00%
	1.753
	18,20%
	1.788
	18,41%
	1.834
	18,86%
	1.831
	18,95%

	V. Resultado Governo Central (III - IV) 
	-76
	-0,80%
	-67
	-0,70%
	-65
	-0,67%
	-59
	-0,61%
	14
	0,14%

	V.1 Resultado do Tesouro e Banco Central
	202
	2,10%
	184
	1,90%
	192
	1,97%
	194
	1,99%
	271
	2,81%

	V.2 Resultado da Previdência Social
	-278
	-2,90%
	-251
	-2,60%
	-257
	-2,65%
	-253
	-2,60%
	-258
	-2,67%

	PIB Nominal/1
	9.539,01
	9.647,35
	9.710,92
	9.725,00
	9.660,82

	Fontes: SOF/STN - RARDP 4º bimestre de 2022.
								
	/1 PIB nominal publicado nos Relatórios de Avaliação Bimestral.
						
	Obs.: Receita Primária Líquida é igual a Receita Primária Total deduzidas as transferências por repartição de receitas, inclusive as dos fundos constitucionais e outras transferências legais.

5.1. Avaliação do Cumprimento da Meta Fiscal do 2º Quadrimestre de 2022
Segundo o Relatório de Avaliação do Cumprimento das Metas Fiscais - 2º Quadrimestre de 2022 (peça 6, p. 5) , o Decreto 11.154/2022 previu um resultado primário do Governo Federal deficitário no acumulado até o 2º quadrimestre de R$ 17,1 bilhões, englobando déficit de R$ 16,6 bilhões do Governo Central e déficit de 525,3 milhões para as Empresas Estatais Federais. Não obstante tais metas, a LDO 2022 (art. 2, § 2º, incisos I, II e III) prevê a possibilidade de abatimento da meta de resultado primário das seguintes despesas: (i) ações e serviços públicos de saúde desde que identificadas em categoria de programação específica de enfrentamento à pandemia; (ii) Programa Nacional de Apoio às Microempresas e Empresas de Pequeno Porte (Pronampe) ; e (iii) Programa Emergencial de Manutenção do Emprego e da Renda. Até agosto de 2022, as despesas passíveis de dedução para fins de apuração da meta de resultado primário, incluindo as da EC 123/2022, totalizaram R$ 10.259,0 milhões.
No 1º quadrimestre de 2022, o Governo Federal realizou superávit primário de R$ 30,7 bilhões, superior à meta prevista no Decreto 11.154/2022 (déficit de R$ 17,1 bilhões) e à meta ajustada (déficit de R$ 27,4 bilhões) , consideradas as deduções de R$ 10,3 bilhões autorizadas pelo art. 2º, § 2º, da LDO 2022 e pela EC 123/2022.
Tabela 11 - Resultado Primário realizado no 2º quadrimestre de 2022
					R$ milhões

	Esfera
	Meta Decreto 11.154/2022
	Meta Ajustada [A] /1
	Resultado Realizado [B]
	Desvio

					[C] = 
	[D] = [C]/[A]     %

					[B] -[A]     
	
	Governo Federal
	-17.131,1
	-27.390,2
	30.698,4
	58.088,6
	-212%

	    Governo Central
	-16.605,8
	-26.864,8
	23.955,3
	50.820,1
	-189%

	    Empresas Estatais Federais
	-525,3
	-525,3
	6.743,1
	7.268,4
	-1.384%

	Fontes: Bacen, SOF e STN.
					
	/1 Resultado considerando-se despesas a serem excluídas do cálculo para fins de cumprimento da meta.

5.2. Resultado Primário do Governo Central
A STN e o Bacen utilizam metodologias diferentes para calcular o resultado primário do Governo Central. A primeira apura o resultado seguindo o método denominado 'acima da linha', que foca na diferença entre fluxos de receitas e despesas, enquanto o segundo se guia pela variação da dívida líquida total, método denominado 'abaixo da linha'.
Registre-se que o Bacen é a instituição responsável pela apuração oficial dos resultados fiscais para fins de verificação do cumprimento das metas fiscais, conforme disposto no art. 11, inciso IV, da LDO 2022, c/c a Mensagem Presidencial de encaminhamento do Projeto de Lei Orçamentária Anual (PLOA) 2022 ao Congresso Nacional.
De acordo com o RARDP do 4º bimestre de 2022 (peça 5, p. 9) , foi indicado superávit primário para o Governo Central no corrente exercício de R$ 13,5 bilhões, portanto, compatível com a meta fiscal vigente de déficit de R$ 170,5 bilhões estabelecida no art. 2º da LDO 2022, sem considerar as exclusões da meta fiscal em caso de necessidade de prorrogação das seguintes despesas: i) ações e serviços públicos de saúde relativas ao enfrentamento da pandemia; ii) Programa Nacional de Apoio às Microempresas e Empresas de Pequeno Porte (Pronampe) ; iii) Programa Emergencial de Manutenção do Emprego e da Renda (BEm) ; e iv) e as referentes ao estado de emergência reconhecido pela EC 123/2022.
Conforme o Resultado do Tesouro Nacional de agosto de 2022 (peça 72, p. 7) , o resultado primário 'acima da linha' do Governo Central de 2022 acumulado até agosto alcançou, a preços correntes, superávit de R$ 22,2 bilhões, 0,35% do PIB de R$ 6.343,9 bilhões estimado para o período, valor R$ 104,3 bilhões superior ao observado em igual período de 2021, quando houve déficit de R$ 82,2 bilhões. 
Segundo as Estatísticas Fiscais de agosto de 2022 do Bacen, constante da Tabela 2 - Necessidades de Financiamento do Setor Público - Fluxos Acumulados no Ano (peça 74) , o resultado primário do Governo Central acumulado até agosto de 2022 alcançou superávit de R$ 24,0 bilhões (0,38% do PIB) e o resultado primário das empresas estatais federais alcançou superávit de R$ 6,7 bilhões (0,11% do PIB) , resultados que se afiguram compatíveis com as metas fiscais do exercício de 2022 estabelecidas na LDO 2022, respectivamente, déficits primários de R$ 170,5 bilhões e de R$ 4,4 bilhões.
Compõem o resultado primário do Governo Central no referido período o superávit do Tesouro Nacional de R$ 240,0 bilhões e os déficits do Bacen de R$ 244 milhões e do Instituto Nacional do Seguro Social (INSS) de R$ 215,8 bilhões. O Setor Público Consolidado apresentou superávit primário de R$ 120,1 bilhões (1,89% do PIB) .
A respeito do ajuste metodológico de Itaipu, a STN informou que o resultado primário apurado pelo critério 'abaixo da linha' trata os pagamentos de Itaipu Binacional ao Tesouro Nacional - relativos à amortização de contratos - como receitas do Governo Central. Contudo, tais pagamentos são de natureza financeira e ensejam ajustes para fins de análise do desempenho fiscal.
Conforme explicação da STN, o segundo tipo de ajuste decorre da sistemática de registros nas estatísticas fiscais dos subsídios e subvenções estabelecida em conformidade com os Acórdão 825/2015-TCU-Plenário (rel. min. José Mucio Monteiro) e 3.297/2015-TCU-Plenário (rel. min. Vital do Rêgo) . Segundo essa sistemática, o Bacen passou a incorporar mensalmente os efeitos fiscais desses eventos segundo o critério de competência na apuração 'abaixo da linha', enquanto a STN registra semestralmente impactos quando dos pagamentos dos saldos apurados pelas instituições financeiras operadoras dos programas.
Como visto, o resultado previdenciário tem papel importante na apuração do resultado primário. A tabela seguinte apresenta os acumulados anuais dos últimos seis anos e o acumulado dos últimos doze meses até agosto de 2022, correspondentes à evolução da arrecadação previdenciária, do pagamento de benefícios e do resultado previdenciário (RP) . Mostra que a previdência urbana apresentou sistemática deterioração do resultado no período de 2016 a 2020, passando de déficit de R$ 46,3 bilhões para déficit de R$ 124,4 bilhões, um aumento de 125,7% da razão RP/PIB. Em 2021 houve reversão do resultado da previdência urbana em percentual de PIB, que passou a ser de déficit de R$ 112,2 bilhões (1,29% do PIB) ; para 2022, registra-se o déficit de R$ 104,7 bilhões (1,12% do PIB) .
No mesmo período respectivamente de 2016 a 2020, o déficit previdenciário rural partiu de R$ 103,4 bilhões para R$ 126,1 bilhões, um acréscimo de 2,4% da relação RP/PIB, representando a pouca variação relativa ao longo dos anos. Em 2021, alcançou R$ 135,2 bilhões (1,56% do PIB) ; para 2022, o déficit previdenciário rural acumulado nos últimos doze meses até agosto é de R$ 148,0 bilhões (1,59% do PIB) . Enfim, o déficit total de 2021 e o déficit total acumulados nos últimos doze meses até agosto de 2022 são de R$ 247,3 bilhões (2,85% do PIB) e de R$ 252,7 bilhões (2,71% do PIB) .
Tabela 12 - Resultado Previdenciário Anual a preços correntes 2016 a 2022
         R$ bilhões
	Discriminação
	2016
	2017
	2018
	2019
	2020
	2021
	2022 /¹

		$
	% PIB
	$
	% PIB
	$
	% PIB
	$
	% PIB
	$
	% PIB
	$
	% PIB
	$
	% PIB

	Arrecadação urbana
	350,2
	5,59%
	365,5
	5,58%
	381,3
	5,55%
	405
	5,47%
	404,77
	5,43%
	451,9
	5,21%
	504,9
	5,41%

	Arrecadação rural
	7,9
	0,13%
	9,3
	0,14%
	9,9
	0,14%
	8,4
	0,11%
	8,6
	0,12%
	10,4
	0,12%
	9,7
	0,10%

	Benefícios urbanos
	396,6
	6,33%
	437,2
	6,67%
	462,7
	6,73%
	496,4
	6,70%
	529,17
	7,11%
	564,0
	6,50%
	609,6
	6,53%

	Benefícios rurais
	111,3
	1,78%
	120,0
	1,83%
	123,7
	1,80%
	130,1
	1,76%
	134,73
	1,81%
	145,5
	1,68%
	157,6
	1,69%

	Resultado urbano
	-46,3
	-0,74%
	-71,7
	-1,09%
	-81,4
	-1,18%
	-91,5
	-1,24%
	-124,4
	-1,67%
	-112,2
	-1,29%
	-104,7
	-1,12%

	Resultado rural
	-103,4
	-1,65%
	-110,7
	-1,69%
	-113,8
	-1,66%
	-121,7
	-1,64%
	-126,1
	-1,69%
	-135,2
	-1,56%
	-148,0
	-1,59%

	Resultado total
	-149,7
	-2,39%
	-182,4
	-2,78%
	-195,2
	-2,84%
	-213,2
	-2,88%
	-250,5
	-3,36%
	-247,3
	-2,85%
	-252,7
	-2,71%

	PIB nominal
	6.267,21
	6.553,84
	6.873,69
	7.407,02
	7.447,86
	8.674,46
	9.333,10

	Fonte: STN/Resultado do Tesouro Nacional - Série histórica de agosto/2022

	/1 Estimativa do Banco Central para PIB dos últimos doze meses até agosto de 2022

Apresenta-se no gráfico seguinte a trajetória do resultado primário e do resultado nominal do Governo Central, em percentual do PIB, de 2006 a agosto de 2022. O resultado primário involuiu de superávit de R$ 71,3 bilhões (2,29%) em 2008 para déficit de R$ 159,5 bilhões (2,54%) em 2016, iniciando-se trajetória de redução do déficit até 2019, com R$ 88,9 bilhões (1,20%) . Em 2020, essa trajetória apresentou forte inflexão, sobretudo em face das medidas para combate à pandemia de Covid-19, atingindo déficit de R$ 745,3 bilhões (9,98%) , o maior da série histórica, iniciada em 1991. Em 2021, o resultado primário deficitário reverteu para déficit de R$ 35,9 bilhões (0,41%) . Já o resultado primário acumulado de janeiro a agosto de 2022 registrou superávit de R$ 24,0 bilhões (0,38%) .
Gráfico 3 - Evolução dos Resultados Nominal e Primário e dos Juros Nominais do Governo Central
% do PIB

Fonte: Bacen - Estatísticas Fiscais de agosto/2022.
Nota: em 2022, trata-se do acumulado no ano até agosto.
Por sua vez, o resultado nominal passou de déficit de R$ 24,9 bilhões (0,80% do PIB) em 2008 para déficit de R$ 513,9 bilhões (8,57%) em 2015, experimentando redução daí por diante até alcançar em 2019 déficit de R$ 399,0 bilhões (5,40%) . Entretanto, em 2020 o déficit nominal apresentou grande elevação e alcançou R$ 1.011,9 bilhões (13,55%) . Em 2021, o resultado nominal apresentou substancial redução para déficit de R$ 443,2 bilhões (5,11%) . Já o resultado nominal acumulado dos últimos doze meses encerrados em agosto de 2022 alcançou déficit de R$ 438,3 bilhões (4,70%) , frente ao resultado nominal deficitário do período correspondente de 2021 de R$ 521,4 bilhões (6,29%) . No exercício de 2022, o resultado nominal acumulado até agosto atingiu déficit de R$ 289,4 bilhões (4,56%) , ante o déficit de R$ 443,2 bilhões (5,11%) em igual período do ano anterior.
Apesar da melhora do resultado fiscal em 2021 com relação ao ano anterior, os juros nominais passaram de R$ 266,7 bilhões (3,57%) em 2020 para R$ 407,3 bilhões (4,69%) em 2021. Esse fenômeno deveu-se sobretudo à elevação da taxa básica de juros Selic de 2,0% a.a., em março de 2021 (mínima histórica desde sua introdução em 4/3/1999) , para 9,25% a.a. em dezembro de 2021. Ou seja, a taxa básica de juros mais que quadruplicou no período.
Não obstante a continuação da elevação da taxa Selic no corrente ano, com patamar de 13,75% a.a. em agosto, observa-se diminuição da despesa com juros nominais no corrente exercício acumulada até agosto comparativamente a igual período do ano anterior, considerando-se valores absolutos. De fato, as despesas com juros nominais em valores correntes até agosto de 2022 atingiram R$ 313,3 bilhões, enquanto o observado em igual período de 2021 foi de R$ 407,3 bilhões.
5.3. Resultado Primário das Empresas Estatais Federais
De acordo com o Anexo III - Estimativa atualizada do resultado primário das empresas estatais federais do RARDP do 4º bimestre de 2022 (peça 5, p. 48) , a previsão de resultado primário das estatais federais em 2022 é de déficit de R$ 896,1 milhões. Expediu-se o Ofício 52668/2022-TCU-Seproc (peças 7 e 8) à Secretaria de Coordenação e Governança das Empresas Estatais (Sest) , solicitando o detalhamento das informações apresentadas nesse relatório, entre outros: i) memória de cálculo da Necessidade Financiamento Líquido (Nefil) das empresas estatais federais, de janeiro a agosto de 2022 e inclusive a previsão para dezembro de 2022, com apresentação da Nefil por agrupamento de receitas e despesas; ii) demonstrativo do resultado primário das empresas estatais federais já realizados do exercício de 2022, mensais, de janeiro a agosto, consolidado e desagregado por empresa; e iii) explanar sobre a discrepância estatística do resultado primário das empresas estatais.
Ressalte-se que o resultado primário das empresas estatais federais 'acima da linha' é calculado pela Sest, com base na Nefil das empresas. A Nefil é o indicador que demonstra se a geração de receitas próprias das empresas é suficiente para a cobertura de todas as suas despesas. Por sua vez, o resultado primário 'abaixo da linha' é apurado pelo Bacen com base na variação do endividamento dessas empresas.
De acordo com a Sest, o resultado primário das empresas estatais federais no 'PDG ajustado' acumulado de janeiro a agosto de 2022 foi de déficit de R$ 4.081,2 milhões (peça 19, p. 4) . A seu turno, o resultado primário 'abaixo da linha' das empresas estatais federais alcançou superávit de R$ 6.743,1 milhões, conforme divulgado pelo Bacen (peça 74) . Disso resulta discrepância estatística de R$ 2.661,9 milhões entre as duas métricas de resultado.
Tabela 13 - Resultado Primário das Empresas Estatais Federais: PDG e Bacen
                       									R$ milhares
	Empresa
	Janeiro 
	Fevereiro
	Março
	Abril
	Maio
	Junho
	Julho
	Agosto
	Acumulado

	ABGF
	627
	-1.093
	873
	-416
	-14.113
	115
	361
	-257
	-13.904

	CDC
	-991
	-1.134
	-960
	-103
	406
	490
	156
	3.258
	1.121

	CDP
	8.134
	-2.584
	7249
	-1.537
	4.073
	5.367
	-1.558
	11.300
	30.444

	CDRJ
	-399
	-33.766
	-14.649
	-10.849
	21.634
	11.082
	-6.506
	-47.682
	-81.134

	Ceagesp
	-2.286
	-5.840
	11.383
	3.015
	1.000
	-5.565
	3.957
	8.058
	13.721

	Ceasaminas
	1375
	270
	-344
	1.906
	2.122
	302
	461
	610
	6.702

	CMB
	-62.081
	-48.947
	33.239
	4.688
	-61.445
	34.827
	-56.472
	-20.102
	-176.294

	Codeba
	2.874
	4.749
	3.408
	-2.031
	3.143
	3.829
	3.321
	10.432
	29.726

	Codern
	1.556
	-411
	-4.991
	-5.871
	-2.623
	-1.449
	-5.014
	2.349
	-16.452

	Codesa
	6.704
	-502
	-3.049
	-7.753
	-14.121
	-670
	7.833
	5.388
	-6.170

	Dataprev
	13.991
	5.739
	-7.741
	-257.416
	42.418
	17.455
	-38.258
	88.133
	-135.680

	ECT
	-90476
	230.408
	56.607
	234.280
	211.429
	-827
	15.940
	182.018
	839.380

	Eletronuclear
	              -      
	              -      
	              -      
	              -      
	              -      
	              -      
	3.483.760
	-59.617
	
	Emgea
	-1.447
	1.805
	-6.286
	-5.909
	-6.868
	-704
	-7.736
	-7.986
	-35.130

	Emgepron
	-251.643
	-79.948
	-152.055
	-169.368
	-325.914
	-79.231
	-75.250
	-198.414
	-1.331.824

	ENBPar
	3.999.596
	-538
	-23.483
	-701
	-719
	-3.495.992
	-327.850
	1.051.536
	1.201.849

	Hemobras
	-14.750
	32.961
	4.447
	-35.704
	25.483
	20.020
	-45.732
	0
	-13.275

	Infraero
	-30.347
	4.010
	48.586
	9.336
	-27.720
	111.918
	-5.711
	-22.632
	87.439

	NAV Brasil
	52.141
	40.480
	30.445
	39.995
	39.481
	45.786
	58.030
	0
	306.358

	PPSA
	-6403
	391
	-916
	-426
	0
	-863
	-1.450
	4.724
	-4.943

	Serpro
	-188.762
	-200.008
	198.471
	-18.424
	-240.942
	-13.971
	138.124
	107.575
	-217.937

	SPA
	27.454
	41.148
	258.089
	-284.302
	65.741
	32.575
	73.295
	65.039
	279.038

	VDMG
	              -      
	              -      
	              -      
	              -      
	              -      
	              -      
	              -      
	-682
	-682

	Resultado Primário PDG (A) 
	3.464.867
	-12.809
	438.323
	-507.589
	-277.535
	-3.315.507
	3.213.701
	1.183.048
	4.186.498

	Ajuste Emgea (B) 
	-4.843
	-6.260
	-8.479
	576
	-312
	-13.455
	-12.657
	-59.829
	-105.259

	Resultado Ajustado (C=A+B) 
	3.460.024
	-19.069
	429.844
	-507.013
	-277.848
	-3.328.962
	3.201.044
	1.123.219
	4.081.239

	Resultado Bacen (D) 
	3.652.917
	2.349.982
	595.928
	-537.772
	-972.826
	1.366.101
	-565.908
	854.693
	6.743.114

	Discrepância (E=C-D) 
	-192.892
	-2.369.051
	-166.084
	30.758
	694.979
	-4.695.063
	3.766.952
	268.526
	-2.661.875

Fontes: Sest e Bacen - Estatísticas Fiscais.
Com respeito à discrepância estatística de aproximadamente de R$ 2,6 bilhões observada até o mês de agosto e informada no Ofício 270132/2022/ME (peça 18, p. 1) , a Sest alega que a discrepância deve-se ao fato de que a estatística fiscal do Bacen não apresenta o resultado primário das empresas estatais federais aberto por empresa e que infere-se que a diferença reside no cômputo do aporte à empresa VDMG, o qual foi contabilizado no resultado fiscal da empresa em 2021, de modo que o referido aporte não impacta o resultado primário em 2022 na metodologia 'acima da linha' (Sest) , enquanto o Bacen somente capturou esse aporte neste exercício.
Considerando-se os esclarecimentos prestados pela Sest a respeito da discrepância estatística, entende-se esclarecida a questão e sugere-se prosseguir no exame do assunto nos próximos acompanhamentos.
A tabela seguinte apresenta a projeção do resultado primário de 2022 da avaliação do 4º bimestre das empresas estatais federais mais deficitárias, com base no demonstrativo da Necessidade de Financiamento Líquido dessas empresas.
Tabela 14 - Nefil das empresas estatais federais projetado em 2022
							         R$ milhares

	Empresa/Descrição
	Emgepron
	Hemobras
	CMB
	Serpro
	Dataprev
	Emgea

	I - Receita Total
	173.689
	990.228
	1.135.371
	3.333.070
	1.679.387
	159.202

	A. Operacionais
	172.121
	990.228
	1.105.363
	3.325.458
	1.577.144
	63.072

	B. Financeiras
	0
	0
	0
	0
	0
	0

	C. Demais Não Operacionais
	0
	0
	0
	4.624
	0
	90.319

	D. Outras Receitas 
	1.568
	0
	30.008
	2.988
	102.242
	5.811

	E. Transferências do Tesouro Nacional
	0
	0
	0
	0
	0
	0

	II - Despesas Totais
	2.085.574
	1.232.700
	1.348.707
	3.461.687
	1.780.648
	225.622

	A. Pessoal
	92.471
	43.567
	507.297
	2.023.840
	734.663
	31.195

	B. Encargos Financeiros
	0
	0
	0
	0
	0
	0

	C. Outros Custeios
	240.358
	1.017.203
	748.160
	747.155
	747.870
	185.294

	D. Investimentos
	1.710.301
	169.320
	65.477
	236.151
	36.520
	2.707

	E. Outras Despesas de Capital
	42.444
	2.610
	27.773
	454.541
	261.594
	6.427

	III - Resultado Primário (I-II) 
	  (1.911.885) 
	    (242.472) 
	    (213.336) 
	    (128.617) 
	    (101.261) 
	      (66.421) 

	Fonte: Sest.
						
Segundo informado pela Sest em anexo ao Ofício 183008/2022/ME, Anexo III-B: Execução Nefil por empresa 2022 (peça 75) , a previsão das empresas estatais mais deficitárias em ordem decrescente no exercício de 2022 relaciona as seguintes empresas: Empresa Gerencial de Projetos Navais (Emgepron) , R$ 1.911,9 milhões; Empresa Brasileira de Hemoderivados e Biotecnologia (Hemobras) , R$ 242,5 milhões; Casa da Moeda do Brasil (CMB) , R$ 213,3 milhões; Serviço Federal de Processamento de Dados (Serpro) , R$ 128,6 milhões; Empresa de Tecnologia e Informações da Previdência (Dataprev) , R$ 101,3 milhões; e Empresa Gestora de Ativos (Emgea) , R$ 66,4 milhões.
6. EXECUÇÃO ORÇAMENTÁRIA E FINANCEIRA
Neste capítulo são analisadas as questões 13, 14 e 15 da matriz de planejamento.
Estabelece o art. 47 da Lei 4.320/1964 que, imediatamente após a promulgação da LOA e com base nos limites nela fixados, o Poder Executivo aprovará um quadro de cotas trimestrais da despesa que cada unidade orçamentária fica autorizada a utilizar. Segundo o art. 48, a fixação das cotas atenderá aos seguintes objetivos: i) assegurar às unidades orçamentárias, em tempo útil a soma de recursos necessários e suficientes a melhor execução do seu programa anual de trabalho; e ii) manter, durante o exercício, na medida do possível o equilíbrio entre a receita arrecadada e a despesa realizada, de modo a reduzir ao mínimo eventuais insuficiências de tesouraria.
Por sua vez, o art. 9º do Decreto 93.872/1986, c/c o art. 72 do Decreto-Lei 200/1967, estabelece que as diretrizes gerais da programação financeira dessas despesas serão fixadas em decreto, cabendo à STN, em ato próprio, aprovar o limite global de saques de cada Ministério ou órgão, tendo em vista o montante das dotações e a previsão do fluxo de caixa do Tesouro Nacional, e determina que, na alteração desses limites, observar-se-ão o quantitativo das dotações orçamentárias e o comportamento da execução orçamentária, e que a execução da programação financeira deve considerar, além das despesas autorizadas na LOA, os créditos adicionais, as restituições de receitas e o ressarcimento em espécie a título de incentivo ou benefício fiscal e os restos a pagar. E seu art. 10 dispõe que os Ministérios, órgãos da Presidência da República e dos Poderes Legislativo e Judiciário, dentro do limite fixado e de acordo com o fluxo dos recursos do Tesouro Nacional, aprovarão o limite de saques de cada unidade orçamentária, tendo em vista o cronograma de execução dos projetos e atividades a seu cargo, dando ciência a este Tribunal.
Em consonância com essas regras fundamentais, os arts. 8º e 13 da LRF determinam que, até trinta dias após a publicação dos orçamentos, o Poder Executivo estabelecerá a programação financeira e o cronograma de execução mensal de desembolso, nos termos em que dispuser a LDO, e desdobrará as receitas previstas em metas bimestrais de arrecadação. Por seu turno, o art. 9º da LRF dispõe que, se verificado, ao final de um bimestre, que a realização da receita poderá não comportar o cumprimento das metas de resultado primário ou nominal estabelecidas no Anexo de Metas Fiscais, os Poderes e o Ministério Público promoverão, por ato próprio e nos montantes necessários, nos trinta dias subsequentes, limitação de empenho e movimentação financeira (contingenciamento) , segundo os critérios fixados pela LDO. Na LDO 2022, tais regras constam dos arts. 61 e 62.
Com a publicação da LOA 2022 (Lei 14.303/2022) , editou-se, para fins de cumprimento do art. 8º da LRF, o Decreto 10.961, de 11/2/2022, alterado pelos Decretos 11.019, de 30/3/2022, 11.086, de 30/5/2022, 11.154, de 29/7/2022, e 11.216, de 30/9/2022. Os arts. 1º, § 2º, e 2º do Decreto 10.961/2022 estabelecem para os órgãos superiores e entidades do Poder Executivo que correspondem a órgãos setoriais, aí incluídos o Conselho Administrativo de Defesa Econômica (Cade) e as agências reguladoras, dois conjuntos de limites: i) os limites de movimentação e empenho para todo o exercício, constantes do seu Anexo I; e ii) os limites de pagamento definidos nos cronogramas de execução mensal de desembolso, constantes dos Anexos II a XV.
Destarte, ao término do 3º bimestre, os limites de movimentação e empenho e os cronogramas de execução mensal de desembolso constavam dos anexos do Decreto 10.961/2022, considerando-se as alterações estabelecidas pelo Decreto 11.086/2022. Entretanto, nos termos da delegação estabelecida no art. 10, incisos I, II, III, V e VI, do Decreto 10.961/2022, o secretário especial do Tesouro e Orçamento do Ministério da Economia (Seto/ME) está autorizado, quanto aos limites de empenho, a alterá-los, por meio de remanejamento, de ampliação ou de redução, ou adequá-los às dotações de despesas primárias discricionárias aprovadas para o exercício de 2022, bem assim, quanto aos limites de pagamento, alterá-los, por meio de antecipação ou postergação, bem como por meio de remanejamento, ampliação ou redução, para acompanhar as alterações de dotações ou de limites de movimentação e empenho ou para atender demanda de órgão que solicite cessão de limite para outro órgão. As Tabelas 15 e 16 apresentam os limites de movimentação e empenho e de pagamento, considerando-se as alterações realizadas, via portaria, pela Seto/ME.
Além do objetivo básico de compatibilizar a execução da despesa com a arrecadação da receita, a programação enfoca o cumprimento da meta de resultado primário (art. 2º da LDO 2022) e do 'Teto de Gastos' (EC 95/2016 e EC 113/2021) . Haja vista a rigidez e a previsibilidade dos montantes de pagamentos da quase totalidade das despesas primárias obrigatórias, para as quais pode-se considerar assegurados os recursos financeiros, o art. 1º, § 1º, e o art. 2º, § 1º, do Decreto 10.961/2022 excluem da programação as dotações relativas ao grupo de natureza de despesa (GND) '1 - Pessoal e Encargos Sociais' e as despesas primárias que constituem obrigações constitucionais ou legais da União, relacionadas na Seção I do Anexo III da LDO 2022, selecionando-se, dentre as últimas, aquelas que, por suas peculiaridades, estariam sujeitas a controle de fluxo, conforme disciplina o art. 61, § 2º, da LDO 2022, de modo que para essas foram estabelecidos os cronogramas de pagamento constantes dos Anexos XIV e XV do Decreto 10.961/2022. Excluem-se, ainda, por não integrarem o conjunto das despesas primárias, as dotações relativas a despesas financeiras dos GNDs '2 - Juros e Encargos da Dívida' e '6 - Amortização da Dívida', e as despesas financeiras relacionadas no Anexo XVII do decreto.
Assim, a programação financeira está especialmente voltada ao controle da execução orçamentário-financeira das despesas dos GNDs '3 - Outras Despesas Correntes', '4 - Investimentos' e '5 - Inversões Financeiras', relativas aos créditos orçamentários iniciais, suplementares e especiais, abertos e reabertos, e de restos a pagar, porém não integram os cronogramas as dotações referentes aos créditos extraordinários abertos e reabertos no exercício de 2022. A demonstração da compatibilidade entre os limites autorizados para movimentação e empenho e as despesas primárias obrigatórias e discricionárias sujeitas a controle de fluxo do Poder Executivo, integrantes dos Relatórios de Avaliação das Receitas e Despesas Primárias de que trata o art. 62, § 4º, da LDO 2022, está apresentada no Anexo XXVII do mesmo decreto, conforme alterações. Enfim, com base nesses aspectos, foram estabelecidos os critérios de segregação dos cronogramas de execução mensal de desembolso, conforme consta do Anexo.
Não obstante obrigatória a execução das programações referentes às emendas individuais (RP 6) e de iniciativa de bancada (RP 7) , com exceção de eventuais impedimentos de ordem técnica, conforme disciplinam os §§ 9º e 11 a 13 do art. 166 da Constituição Federal (CF/1988) , seus montantes constam dos citados limites globais, uma vez que estão sujeitas a contingenciamento, podendo-se reduzi-los em até a mesma proporção da limitação incidente sobre o conjunto das demais despesas discricionárias, segundo o § 18 do mesmo dispositivo constitucional.
Registrou-se no relatório de avaliação do 3º bimestre, que o Decreto 11.086/2022, incluiu o Anexo VI-A ao Decreto 10.961/2022, mediante o qual foi fixado o limite anual de R$ 23.912.137 mil ao Ministério da Economia para as despesas relacionadas ao cumprimento do disposto nos §§ 11, 20 e 21 do art. 100 da CF/1988, e no art. 107-A, § 3º, do ADCT, bem como a atualização monetária dos precatórios inscritos no exercício, que não se submetem ao 'Teto de Gastos', sem prejuízo de sua contabilização para fins de cumprimento da meta de resultado primário. Esse montante se refere ao crédito especial cujo abertura foi proposta por meio do PLN 4/2022-CN, com o objetivo de viabilizar o cumprimento de decisão proferida pelo ministro Nunes Marques, do STF, no bojo do Recurso Extraordinário 668.869/SP, homologando o Termo de Conciliação 02/2022/CCAF/CGU/AGU-JRP-KSF, de 17/3/2022, firmado entre a União e o município de São Paulo, no caso envolvendo a posse e domínio do 'Campo de Marte'. O crédito especial foi aberto na forma da Lei 14.409, de 15/7/2022.
Incluiu-se, ainda, no Anexo VI-A, via Decreto 11.154/2022, alterado pelo 11.216/2022, sob administração do Ministério de Minas e Energia, o limite de R$ 1.212.148 mil para pagamento referente à Participação da União no Capital de Empresas - PUC. Tal pagamento se vincula ao PLN 16/2022-CN, relacionado à abertura de crédito especial que visa incluir a ação '00SC - Participação da União no Capital da Empresa Brasileira de Participações em Energia Nuclear e Binacional S.A.' aos OFSS, de modo a viabilizar a capitalização inicial dessa empresa estatal, criada com a finalidade de ser a controladora das empresas Itaipu Binacional e Eletrobras Termonuclear S.A.
Apresentam-se na tabela seguinte os 'Limites de Movimentação e Empenho' fixados para os órgãos e entidades para o exercício de 2022, em confronto com os novos limites estabelecidos pelo Decreto 11.216, de 30/9/2022, publicado em atendimento ao RARDP do 4º bimestre, no total de R$ 120,9 bilhões. Verifica-se a significativa redução de R$ 16,60 bilhões (10,8%) das demais despesas primárias discricionárias, nelas incluídas as emendas de comissão e de relator-geral. Neste grupo, representando 82,1% das reduções, destacam-se os Ministérios da Saúde (R$ 5,36 bilhões, 21,0%) , do Desenvolvimento Regional (R$ 3,69 bilhões, 47,2%) , da Educação (R$ 2,40 bilhões, 11,3%) , da Cidadania (R$ 1,12 bilhões, 17,9%) e da Agricultura, Pecuária e Abastecimento (R$ 1,06 bilhões, 29,8%) . Não obstante o saldo global das emendas impositivas permaneça inalterado, houve variações dos limites de ministérios com respeito às emendas individuais, porém são pouco representativas em termos materiais.
Tabela 15 - Limites anuais de Movimentação e Empenho
R$
	Órgão/Entidade
	Decreto 11.1541
 (29/7/2022) 
	Decreto 11.216
 (30/9/2022) 
	Diferenças

		Individuais 
 (A) 
	Bancada 
 (B) 
	Demais
 (C) 
	Individuais 
 (D) 
	Bancada 
 (E) 
	Demais
 (F) 
	Individuais 
 (D-A) 
	Bancada 
 (E-B) 
	Demais
 (F-C) 

	PR
	0
	0
	401.134.315
	0
	0
	375.403.741
	0
	0
	-25.730.574

	Mapa
	103.519.356
	259.969.934
	3.566.271.656
	106.072.891
	259.969.934
	2.502.644.936
	2.553.535
	0
	-1.063.626.720

	MCTI
	23.424.730
	35.645.738
	6.735.328.779
	23.873.730
	35.645.738
	6.593.729.832
	449.000
	0
	-141.598.947

	ME
	3.342.852.231
	0
	32.855.358.070
	3.312.996.934
	0
	32.077.864.610
	-29.855.297
	0
	-777.493.460

	MEC
	300.994.045
	538.614.855
	21.106.276.641
	303.746.145
	538.614.855
	18.710.897.144
	2.752.100
	0
	-2.395.379.497

	MJ
	93.200.081
	265.825.974
	2.771.583.756
	98.662.588
	265.825.974
	2.639.433.190
	5.462.507
	0
	-132.150.566

	Cade
	0
	0
	42.769.864
	0
	0
	40.026.411
	0
	0
	-2.743.453

	MME
	0
	0
	2.143.939.227
	0
	0
	1.978.486.482
	0
	0
	-165.452.745

	ANP
	0
	0
	160.710.000
	0
	0
	150.401.332
	0
	0
	-10.308.668

	Aneel
	0
	0
	147.424.640
	0
	0
	137.968.155
	0
	0
	-9.456.485

	ANM
	100.000
	0
	79.207.555
	100.000
	0
	74.126.823
	0
	0
	-5.080.732

	MRE
	2.470.000
	0
	1.959.048.423
	2.470.000
	0
	1.833.103.145
	0
	0
	-125.945.278

	MS
	5.946.303.739
	2.661.482.778
	25.525.140.345
	5.934.353.501
	2.661.482.778
	20.169.327.930
	-11.950.238
	0
	-5.355.812.415

	Anvisa
	0
	0
	192.015.553
	0
	0
	166.665.738
	0
	0
	-25.349.815

	ANS
	0
	0
	106.104.318
	0
	0
	92.015.063
	0
	0
	-14.089.255

	CGU
	0
	0
	122.955.914
	0
	0
	115.068.964
	0
	0
	-7.886.950

	MI
	9.469.665
	354.134.616
	6.907.630.328
	9.969.665
	354.134.616
	6.482.556.937
	500.000
	0
	-425.073.391

	ANTT
	0
	0
	340.705.200
	0
	0
	318.850.823
	0
	0
	-21.854.377

	Antaq
	400.000
	0
	42.665.008
	400.000
	0
	39.928.281
	0
	0
	-2.736.727

	Anac
	0
	0
	129.607.258
	0
	0
	121.293.661
	0
	0
	-8.313.597

	MTP
	2.885.203
	0
	2.032.392.386
	3.062.908
	0
	2.158.131.529
	177.705
	0
	125.739.143

	MCom
	9.161.683
	3.524.000
	1.149.463.906
	10.677.683
	3.524.000
	1.091.611.512
	1.516.000
	0
	-57.852.394

	Anatel
	0
	0
	203.351.058
	0
	0
	190.307.199
	0
	0
	-13.043.859

	MMA
	28.917.668
	0
	788.937.193
	32.554.668
	0
	753.529.721
	3.637.000
	0
	-35.407.472

	MD
	74.342.127
	395.557.105
	11.903.800.342
	74.481.484
	395.557.105
	10.997.877.420
	139.357
	0
	-905.922.922

	MDR
	309.378.358
	1.137.644.395
	7.820.390.665
	325.891.157
	1.137.644.395
	4.129.017.786
	16.512.799
	0
	-3.691.372.879

	ANA
	0
	0
	209.926.875
	0
	0
	196.461.213
	0
	0
	-13.465.662

	MTur
	154.252.586
	23.723.696
	610.316.213
	155.871.907
	23.723.696
	556.627.346
	1.619.321
	0
	-53.688.867

	Ancine
	0
	0
	41.369.494
	0
	0
	38.715.867
	0
	0
	-2.653.627

	MC
	445.173.008
	183.676.082
	6.235.713.172
	445.765.244
	183.676.082
	5.120.695.077
	592.236
	0
	-1.115.018.095

	GAB-PR
	0
	0
	7.701.452
	0
	0
	7.207.446
	0
	0
	-494.006

	AGU
	0
	0
	482.760.669
	0
	0
	452.497.974
	0
	0
	-30.262.695

	MMFDH
	83.617.057
	7.102.174
	329.551.334
	89.511.032
	7.102.174
	261.469.164
	5.893.975
	0
	-68.082.170

	BCB
	0
	0
	297.248.958
	0
	0
	278.182.062
	0
	0
	-19.066.896

	Total
	10.930.461.537
	5.866.901.347
	137.448.800.567
	10.930.461.537
	5.866.901.347
	120.852.124.514
	0
	0
	-16.596.676.053

	Total (%) 
	7,09
	3,8
	89,11
	7,94
	4,26
	87,80
	-
	-
	-

Fontes: Programação Orçamentária - Portarias (https://www.gov.br/economia) e Anexo I (Adaptado) do Decreto 10.961/2022, com alterações.
Nota:
1/Limites alterados pelas Portarias Seto/ME 6.107, 6.144, 6.267 e 8.267/2022 (5º bimestre) .
Apresentam-se na tabela seguinte os limites de pagamento, até o 4º bimestre, estabelecidos aos órgãos do Poder Executivo, no montante global de R$ 263,4 bilhões. Contrapondo-se aos demais, apenas o Gabinete da Vice-Presidência da República apresentou, no Anexo II, montante de pagamento superior ao seu limite individual, em apenas R$ 57,9 mil (1,1%) , porém o consolidado de R$ 236,4 bilhões está abaixo do limite global.
Tabela 16 - Limite anuais dos Cronogramas Mensais de Desembolso1
R$ milhões
	Órgão/
Anexo
	II
	III
	IV
	V
	VI
	VI-A
	VII2 
 (RP 6) 
	VII2 (RP7) 
	VIII
	IX
	X
	XI
	XII
	XIII
	XIV
	XV
	Limite
 (L) 
	Pagamento
 (P) 
	P/L
 (%) 

	PR
	244
	0
	31
	0
	0
	0
	0
	0
	0
	0
	0
	0
	0
	0
	28
	0
	302
	295
	97,5

	Mapa
	831
	747
	134
	27
	11
	0
	0
	0
	7
	0
	402
	6
	3
	1
	611
	0
	2.779
	2.396
	86,2

	MCTI
	1.247
	1.436
	133
	1.137
	0
	0
	0
	0
	0
	4
	5
	4
	0
	0
	46
	0
	4.011
	3.379
	84,2

	ME
	3.769
	1.529
	1.407
	0
	0
	23.912
	0
	0
	3
	1
	0
	0
	0
	0
	667
	5
	31.292
	29.604
	94,6

	MEC
	11.503
	328
	1.128
	0
	0
	0
	0
	0
	0
	0
	168
	0
	24
	0
	6.575
	22
	19.748
	17.409
	88,2

	MJ
	421
	1.419
	10
	60
	0
	0
	0
	0
	0
	1
	18
	0
	4
	0
	1.644
	164
	3.744
	2.758
	73,7

	Cade
	2
	0
	26
	0
	0
	0
	0
	0
	0
	0
	0
	0
	0
	0
	0
	0
	28
	26
	90,5

	MME
	233
	0
	515
	0
	0
	0
	0
	0
	0
	0
	0
	0
	0
	0
	74
	19
	842
	627
	74,5

	ANP
	7
	0
	92
	0
	0
	0
	0
	0
	0
	0
	0
	0
	0
	0
	5
	0
	104
	97
	93,3

	Aneel
	91
	0
	0
	0
	0
	0
	0
	0
	0
	0
	0
	0
	0
	0
	4
	0
	94
	73
	77,1

	ANM
	47
	0
	0
	0
	0
	0
	0
	0
	0
	0
	1
	0
	0
	0
	9
	0
	57
	49
	85,7

	MRE
	1.209
	0
	3
	0
	0
	0
	0
	0
	0
	0
	0
	0
	0
	0
	462
	0
	1.673
	1.647
	98,4

	MS
	10.699
	6
	53
	0
	0
	0
	0
	0
	70
	0
	7.700
	2
	4
	0
	71.044
	173
	89.751
	87.081
	97,0

	Anvisa
	118
	0
	2
	0
	0
	0
	0
	0
	0
	0
	0
	0
	0
	0
	11
	0
	130
	93
	71,5

	ANS
	66
	0
	1
	0
	0
	0
	0
	0
	0
	0
	0
	0
	0
	0
	4
	0
	71
	58
	81,6

	CGU
	76
	0
	3
	0
	0
	0
	0
	0
	0
	0
	0
	0
	0
	0
	12
	0
	91
	83
	91,5

	MI
	4.464
	0
	131
	0
	0
	0
	0
	0
	4
	0
	47
	0
	3
	0
	56
	3
	4.707
	4.519
	96,0

	ANTT
	117
	0
	90
	0
	0
	0
	0
	0
	0
	0
	0
	0
	1
	0
	7
	0
	214
	133
	62,2

	Antaq
	26
	0
	0
	0
	0
	0
	0
	0
	0
	0
	0
	0
	0
	0
	2
	0
	28
	24
	84,1

	Anac
	29
	0
	54
	0
	0
	0
	0
	0
	0
	0
	0
	0
	0
	0
	9
	0
	92
	74
	80,2

	MTP
	279
	0
	1.090
	0
	0
	0
	0
	0
	0
	0
	5
	0
	0
	0
	269
	0
	1.642
	1.483
	90,3

	MCom
	458
	72
	137
	102
	0
	0
	0
	0
	0
	0
	0
	0
	0
	0
	50
	0
	819
	666
	81,3

	Anatel
	154
	0
	0
	0
	0
	0
	0
	0
	0
	0
	0
	0
	0
	0
	4
	5
	163
	144
	88,3

	MMA
	233
	179
	97
	16
	2
	0
	0
	0
	1
	0
	3
	0
	3
	0
	35
	0
	569
	505
	88,8

	MD
	3.096
	2.874
	1.404
	2
	26
	0
	0
	0
	0
	8
	126
	7
	0
	0
	3.886
	2.887
	14.316
	13.582
	94,9

	MDR
	3.298
	0
	227
	0
	0
	0
	0
	0
	9
	0
	1.529
	0
	4
	0
	111
	0
	5.178
	4.842
	93,5

	ANA
	128
	0
	0
	0
	0
	0
	0
	0
	0
	0
	0
	0
	0
	0
	2
	0
	130
	119
	91,6

	MTur
	338
	0
	1
	0
	0
	0
	0
	0
	1
	0
	58
	0
	0
	0
	20
	0
	417
	391
	93,9

	Ancine
	25
	0
	0
	0
	0
	0
	0
	0
	0
	0
	0
	0
	0
	0
	2
	0
	27
	18
	66,0

	MC
	3.671
	0
	14
	0
	0
	0
	0
	0
	18
	0
	948
	0
	0
	0
	59.888
	0
	64.538
	63.461
	98,3

	GAB-PR
	5
	0
	0
	0
	0
	0
	0
	0
	0
	0
	0
	0
	0
	0
	0
	0
	5
	5
	100,6

	AGU
	308
	0
	0
	0
	0
	0
	0
	0
	0
	0
	0
	0
	0
	0
	69
	0
	377
	316
	83,8

	MMFDH
	140
	0
	7
	0
	0
	0
	0
	0
	17
	0
	10
	0
	0
	0
	2
	0
	176
	153
	86,6

	BCB
	186
	0
	0
	0
	0
	0
	0
	0
	0
	0
	0
	0
	0
	0
	156
	0
	342
	294
	86,1

	L
	47.516
	8.590
	6.788
	1.344
	39
	23.912
	10.107
	4.811
	131
	13
	11.020
	19
	45
	1
	145.762
	3.279
	263.3773
	236.404
	95,14

	P
	44.348
	6.424
	6.356
	1.129
	26
	23.912
	9.470
	4.109
	94
	6
	10.659
	6
	11
	1
	140.471
	2.959
	249.9833
	-
	-

	P/L (%) 
	93,3
	74,8
	93,6
	84,0
	66,0
	100,0
	93,7
	85,4
	72,1
	41,9
	96,7
	32,4
	24,8
	69,9
	96,4
	90,2
	94,9
	-
	-

Fonte: STN (Planilhas em Excel - Adaptadas) .
Notas:
1/Atualização de Limites de Pagamentos conforme Portarias Seto/ME 7.496, 7.515 e 7.579/2022;
2/ No Anexo VII do Decreto 10.961/2022 não são estabelecidos limites de pagamentos para cada órgão;
3/ Limite e pagamento globais considerando o RP 6 e o RP 7; e
4/Percentual desconsiderando o limite e pagamento relativos ao RP 6 e ao RP 7 - neste caso, o limite utilizado é de R$ 248,459 milhões.
Sem considerar isoladamente as entidades e órgãos, os anexos, os indicadores de resultado primário ou outra partição conveniente, verifica-se um elevado nível de execução financeira (94,9%) frente ao limite global disponibilizado. Recorde-se, contudo, que foi proposto no relatório de avaliação do 2º bimestre (TC Processo 010.099/2022-0, rel. min. Jorge Oliveira) que o exame do nível de 'Empoçamento de Recursos', que representa o complemento desse número em termos percentuais (5,1%) , seja realizado por ocasião do exame das Contas relativas ao exercício de 2022, quando eventuais medidas já tenham sido efetivadas para dar cumprimento ao Acórdão 1481/2022-TCU-Plenário (rel. min. Aroldo Cedraz) , prolatado em 29/6/2022, que aprovou o Parecer Prévio sobre as Contas Prestadas pelo Presidente da República referentes ao exercício de 2021.
6.1. Bloqueio de dotações orçamentárias
Segundo o art. 16, inciso II, do Decreto 10.961/2022, com redação dada pelo Decreto 11.086/2022, o Ministério da Economia adotará as providências necessárias à compatibilização das dotações orçamentárias constantes da LOA 2022, e de suas alterações, com os limites de despesas primárias calculados na forma prevista no art. 107, no inciso II do caput do art. 110 e no art. 111 do ADCT, por meio do bloqueio ou da proposição de cancelamento de dotações orçamentárias e da adequação dos respectivos cronogramas ou autorizações de pagamento, na hipótese de as despesas excederem os referidos limites, consideradas as informações constantes do relatório previsto no § 4º do art. 62 da LDO 2022.
Conforme sintetiza a tabela seguinte, e de acordo com deliberação da Junta de Execução Orçamentária (JEO) com respeito ao atendimento do RARDP do 4º bimestre, em 5/10/2022 o saldo bloqueado era de R$ 11.647,9 milhões e o montante até então cancelado era de R$ 6.695,4 milhões, conforme Anexo I. 
Importa rememorar que, no relatório de acompanhamento do 2º bimestre (TC Processo 010.099/2022-0) , foi registrada a ocorrência do bloqueio de recursos do Ministério da Ciência, Tecnologia e Inovações (MCTI) , no montante de R$ 2,5 bilhões, referentes a ações orçamentárias do Fundo Nacional de Desenvolvimento Científico e Tecnológico - FNDCT, para o qual a Lei Complementar 177/2021 instituiu regras especiais em matéria orçamentário-financeira mediante alteração da LRF e da Lei 11.540/2007.
A equipe de fiscalização propôs, então, que este Tribunal determine ao Poder Executivo que desbloqueie, no prazo de cinco dias, as dotações orçamentárias do FNDCT (TC Processo 010.099/2022-0, peças 75 e 76) , e a unidade técnica, por sua vez, detectou que o desbloqueio já havia sido efetuado em 2/8/2022 e propôs dar ciência ao Poder Executivo de que os bloqueios visando à supressão de dotações do FNDCT, sem amparo na Lei 11.540/2007, constituem irregularidade, em vista do disposto no art. 9º, § 2º, da LRF, e nos §§ 1º, 2º e 3º do art. 11 da Lei 11.540/2007 (TC Processo 010.099/2022-0, peça 77) .
Verificou-se, na ocasião, que a JEO, no Voto 7, de 20/7/2022, deliberou pela realização do desbloqueio das dotações do FNDCT, haja vista que o PLN 17/2022, quanto à matéria, não fora aprovado. Assim, entre possíveis soluções para a reversão do desbloqueio, conforme o mencionado voto foi proposta a edição de medida provisória ou projeto de lei com vistas a alterar a Lei 11.540/2007, mediante a criação de regras de escalonamento para a aplicação de recursos de dotações do FNDCT, o que foi efetivado com a edição da Medida Provisória 1.136, de 29/8/2022.
7. AVALIAÇÃO DO CUMPRIMENTO DO 'TETO DE GASTOS'
Neste capítulo são analisadas as questões 16, 17, 18 e 19 da matriz de planejamento.
7.1. Execução financeira das despesas sujeitas ao 'Teto de Gastos'
O Novo Regime Fiscal (NRF) foi instituído, no âmbito dos OFSS, por meio da EC 95/2016, que inseriu os arts. 106 a 114 ao ADCT. Estabeleceram-se na esfera federal, para cada exercício financeiro no período 2017-2036, limites individualizados para as despesas primárias pagas, incluídos os restos a pagar pagos e operações que afetam o resultado primário, dos Poderes Executivo (EXE) , do Legislativo, individualmente para Senado Federal (SF) , Câmara dos Deputados (CD) e Tribunal de Contas da União (TCU) ,  do Judiciário, individualmente para Supremo Tribunal Federal (STF) , Superior Tribunal de Justiça (STJ) , Conselho Nacional de Justiça (CNJ) , Justiça do Trabalho (JT) , Justiça Federal (JF) , Justiça Militar da União (JM) , Justiça Eleitoral (JE) e Justiça do Distrito Federal e Territórios (JDFT) , do MPU, do Conselho Nacional do Ministério Público (CNMP) e da DPU.
Consoante art. 107, § 6º, do ADCT, excluíram-se da base de cálculo e dos limites estabelecidos as despesas resultantes de créditos extraordinários, as despesas não recorrentes da Justiça Eleitoral com a realização de eleições, as despesas com aumento de capital de empresas estatais não dependentes, as transferências constitucionais obrigatórias aos entes subnacionais e as despesas com o Fundo Constitucional do Distrito Federal (FCDF) , além das despesas derivadas da revisão do contrato de cessão onerosa de que trata a Lei 12.276/2010 e as respectivas transferências a estados, Distrito Federal e municípios de parte dos valores arrecadados com os leilões da Licitação dos Volumes Excedentes da Cessão Onerosa, realizada com fulcro no § 2º do art. 1º dessa lei.
Com o advento das ECs 113/2021 e 114/2021, excluem-se também as despesas com o pagamento de precatórios derivadas: de 'Encontro de Contas' (art. 100, §§ 11 e 21, da CF/1988, c/c o art. 107-A, § 6º, do ADCT) ; de renúncia (art. 100, § 20, da CF/1988, c/c o art. 107-A, § 3º e 6º, do ADCT) ; e da complementação do Fundo de Manutenção e Desenvolvimento do Ensino Fundamental e de Valorização do Magistério - Fundef (art. 4º da EC 113/2021) . Enfim, para o exercício de 2022, não serão consideradas as citadas despesas relativas ao estado de emergência reconhecido por meio do art. 2º da EC 123/2022, que inseriu o art. 120 ao ADCT.
O art. 107, § 1º, inciso I, do ADCT estabelece que, para o exercício de 2017, os limites são calculados a partir do que foi apurado em 2016 e corrigidos em 7,2%, e o inciso II, em sua redação original, estabelecia que para os exercícios posteriores os limites seriam calculados a partir dos limites referentes ao exercício imediatamente anterior corrigidos pela variação do IPCA, compreendendo o período de doze meses encerrado em junho do exercício anterior a que se refere a lei orçamentária.
Decisão cautelar referendada por meio do Acórdão 3072/2019-TCU-Plenário (rel. min. Bruno Dantas) deliberou que, para o exercício de 2020, seriam acrescidos R$ 105.013.943,00 à base de cálculo do limite (2016) do MPU, referentes a créditos extraordinários autorizados para pagamento de auxílio-moradia não computados originalmente, pois o inciso II do § 6º do art. 107 exclui da base de cálculo e dos limites os créditos extraordinários. O Acórdão 362/2020-TCU-Plenário (rel. min. Bruno Dantas) autorizou cálculo semelhante para os órgãos do Poder Judiciário, importando no acréscimo de R$ 294.328.632,00 ao seu limite. Em outubro de 2022, por intermédio do Acórdão 2289/2022-TCU-Plenário, esta Corte de Contas estendeu os efeitos da medida ao Conselho Nacional do Ministério Público, majorando em R$ 206.776 a base do Teto de Gastos do órgão. 
Alterações promovidas pela EC 113/2021
Com a EC 113/2021, alterou-se o art. 107, § 1º, inciso II, do ADCT, estabelecendo-se como limites para os exercícios posteriores a 2017 a variação anual do IPCA apurada entre janeiro e dezembro do exercício anterior a que se refere a lei orçamentária. Destarte, os limites para 2021 passaram a ser calculados a partir dos montantes realizados em 2016 e corrigidos pelo índice de 7,20% para 2017 e pelas variações anuais do IPCA no período de 2017 a 2020, respectivamente, 2,95%, 3,75%, 4,31% e 4,52%, resultando no montante de R$ 1.524.389,9 milhões.
Segundo registrado no RARDP do 1º bimestre de 2022, embora a EC 113/2021 tenha sido publicada em 9/12/2021, a LOA 2022 foi sancionada consoante suas regras, considerando-se, para fins de cálculo dos limites individualizados, a expectativa da variação do IPCA em 2021 de 10,18%, divulgada no Relatório de Mercado Focus de 3/12/2021. Dessa forma, o limite global para 2022 seria de R$ 1.679.572,8 milhões, montante R$ 1.829,3 milhões acima do limite de R$ 1.677.743,5 milhões calculado segundo o art. 107, § 1º, inciso II, do ADCT, isto é, aplicando-se a efetiva variação anual do IPCA de 10,06%. Tendo em vista o que estabelece o art. 107, § 14, do ADCT, bem assim o entendimento ratificado pelo Parecer 2362/2022/ME, de 24/2/2022, essa diferença está sendo considerada para fins de definição da base de cálculo dos respectivos limites do exercício de 2023 por ocasião da elaboração do PLOA 2023 (PLN 32/2022) .
Conforme examinado no acompanhamento do 2º bimestre de 2022, no curso deste exercício a STN e a SOF concluíram pela necessidade de reclassificação das despesas com a formação e manutenção de estoques da Política de Garantia de Preços Mínimos - PGPM, resultando na alteração da base de cálculo do 'Teto de Gastos', que passaria a totalizar R$ 1.680.992,8 milhões, entendimento que contou com a anuência desta unidade técnica (TC Processo 010.099/2022-0, peças 75, p. 39-51, 76 e 77) .
Ademais disso, registrou-se no RARDP do 3º bimestre que a estimativa de despesas com a Compensação Previdenciária - Comprev foi ampliada em R$ 891,2 milhões, tendo em vista o acatamento à recomendação constante do item 9.2.3 do Acórdão 1153/2021-TCU-Plenário (rel. min. Augusto Sherman) , de 19/5/2021, no sentido de que essas despesas, que são primárias, sejam registradas pelos montantes brutos, nos termos a seguir reproduzidos, tema que seria retomado neste acompanhamento para fins, sobretudo, de análise da repercussão sobre a base de cálculo do 'Teto de Gastos' (TC Processo 014.147/2022-0, peça 50, p. 30) .
9.2. com fundamento no art. 43, inciso I, da Lei 8.443/1992, c/c o art. 250, inciso III, do Regimento Interno do TCU, e no art. 11 da Resolução-TCU 315/2020, recomendar ao Instituto Nacional do Seguro Social que adote as providências necessárias para, nas próximas Demonstrações Financeiras do FRGPS:
[...]
9.2.3. efetuar os registros contábeis referentes à Compensação Previdenciária (estoque e fluxos) , pelos seus valores brutos, reconhecendo os créditos e obrigações do FRGPS, em consonância com o Manual de Contabilidade Aplicada ao Setor Público (MCASP) , 8ª Edição, Parte III - Procedimentos Contábeis Específicos, item 4.3.8 - Compensação Previdenciária entre Regimes;
Consta do RARDP do 4º bimestre que as análises dos requerimentos da despesa com compensação previdenciária têm apresentado crescimento em níveis elevados, de modo que novamente houve ampliação da estimativa das despesas em R$ 1.478,3 milhões, passando a ser de R$ 5.521,0 milhões para 2022, segundo explicado na Nota Técnica 43/2022/CGOFC/Dirofl-INSS (peça 5, p. 19, e peça 57) . No que diz respeito à alteração da base de cálculo do 'Teto de Gastos', a incorporação das receitas primárias, outrora subtraídas, resultou em ampliação ao Poder Executivo, para 2022, no montante de R$ 202.968.761,63, consoante a Nota Conjunta 6/2022/Cesef/Supef/STN/Seto-ME (peça 5, p. 32, e peça 55) . A Nota Técnica 4/2022/CGOFC/Dirofl-INSS (peça 76) , citada nessa última nota, é o documento que apresenta a memória de cálculo, a fonte de informações e as premissas para a ampliação, apurando-se como receita primária em 2016 o montante de R$ 147.567.882,60.
No entanto, constatou-se neste acompanhamento que a apuração foi realizada considerando as receitas correspondentes às despesas dos meses de competência e não dos meses em que, efetivamente, as quantias foram pagas em 2016, conforme critério de caixa definido no art. 107, § 1º, inciso I, do ADCT. Ciente da situação, a Coordenação-Geral de Orçamento, Finanças e Contabilidade do INSS expediu, em complementação à nota técnica anterior, a Nota Técnica 46/2022/CGOFC/Dirofl-INSS (peça 77) , mediante a qual promoveu-se um ajuste relativamente pequeno de R$ 542.589,72 - adicionou-se o pagamento da competência dezembro de 2015 e excluiu-se o pagamento da competência dezembro de 2016 -, corrigindo-se o montante das receitas primárias para R$ 148.110.472,32, quantia, enfim, a ser somada à base do 'Teto de Gastos' e que resultaria, para 2022, no limite de R$ 1.681.196,5 milhões, conforme sintetizado na tabela seguinte.

Tabela 17 - Comprev - Ajuste do 'Teto de Gastos'
R$ milhões
	Ano
	Teto de Gastos
	Ajuste Comprev
	Teto de Gastos Ajustado

	2016 (Base) 
	1.222.161,21
	148,1
	1.222.309,3

	Fator de Correção (1,072 x 1,0295 x 1,0375 x 1,0431 x 1,0452 x 1,1018) 

	2022
	1.680.992,8
	203,7
	1.681.196,5

Fontes: Nota Técnica 4/2022/CGOFC/Dirofl-INSS (peça 76) , Nota Técnica 46/2022/CGOFC/Dirofl-INSS (peça 77) e Nota Conjunta 6/2022/Cesef/Supef/STN/Seto-ME (peça 55) .
1/Considerando os ajustes autorizados nos Acórdão 3072/2019-TCU-Plenário e 362/2020-TCU-Plenário.
Informou-se que até a data de assinatura deste relatório a Nota Técnica 46/2022/CGOFC/Dirofl-INSS estaria sob apreciação da Presidência do INSS para futuro encaminhamento à Subsecretaria de Assuntos Fiscais da SOF. A formalização do acatamento aos termos dessa nota técnica será objeto de acompanhamento do 5º bimestre, juntamente com o assunto relativo ao montante e à efetivação da incorporação na estimativa das receitas previdenciárias das receitas primárias da compensação financeira entre os regimes previdenciários, questão que merece procedimentos adicionais, tendo em vista o aguardo da manifestação da RFB sobre o Ofício SEI 266056/2022/ME (peça 24) , que permaneceu sem resposta até o término desta fiscalização.
Apresentam-se na tabela seguinte os limites individualizados para o exercício de 2022, considerando-se a aludida reclassificação alusiva à PGPM, acompanhados dos correspondentes pagamentos realizados. Verifica-se que, até o término do oitavo mês de 2022, as execuções financeiras das despesas sujeitas ao 'Teto de Gastos' do Poder Executivo guardam proporcionalidade com o transcurso do tempo, 8/12 (66,7%) , e, até então, os Poderes e órgãos cumpriram o limite constitucional para o exercício de 2022.
Tabela 18 - Pagamentos de despesas sujeitas ao 'Teto de Gastos': 4º bimestre 2022
									R$ milhões
	Poder/Órgão
	Teto1 
 (2022) 
	Total
 (T) 
	T/Teto (%) 

	EXE
	1.608.480,1
	1.091.794,0
	67,9

	JT
	22.035,5
	12.512,6
	56,8

	JF
	12.926,1
	7.264,5
	56,2

	JE
	8.517,6
	4.817,5
	56,6

	MPU
	7.529,1
	4.261,9
	56,6

	CD
	6.969,6
	3.661,3
	52,5

	SF
	5.130,2
	2.792,4
	54,4

	JDFT
	3.113,0
	1.821,4
	58,5

	TCU
	2.410,5
	1.295,3
	53,7

	STJ
	1.752,1
	942,2
	53,8

	STF
	745,4
	421,2
	56,5

	DPU
	632,3
	365,8
	57,9

	JM
	629,8
	352,9
	56,0

	CNJ
	227,7
	113,6
	49,9

	CNMP
	96,7
	51,0
	52,7

	Total
	1.681.195,7
	1.132.467,6
	67,4

Fonte: Portal Tesouro Transparente.
Nota: Total = Despesa Orçamentária + Restos a Pagar.
1/Considerando os ajustes autorizados nos Acórdão 3072/2019-TCU-Plenário e 362/2020-TCU-Plenário e as alterações promovidas pela EC 113/2021, bem como os acréscimos de R$ 1.420,0 milhões e R$ 203,0 ao Poder Executivo relacionados, respectivamente, à reclassificação das despesas com a formação e manutenção de estoques da PGPM e ao Comprev, conforme Nota Conjunta SEI 6/2022/CESEF/SUPEF/STN/SETO-ME (peça 55) .
7.2. Abertura de créditos suplementares e especiais submetidos ao 'Teto de Gastos'
O art. 107, § 5º, do ADCT veda a abertura de crédito suplementar ou especial que amplie o montante total autorizado de despesa primária sujeita aos limites de gastos. O art. 43 da LDO 2022, por sua vez, dispõe que, na hipótese em que a abertura de créditos suplementares e especiais, a reabertura de créditos especiais e a alteração de que trata o art. 167, § 5º, da CF/1988 - a transposição, o remanejamento ou a transferência de recursos no âmbito das atividades de ciência, tecnologia e inovação, sem necessidade de prévia autorização legislativa -, se mostrarem incompatíveis com a meta de resultado primário estabelecida no seu art. 2º (déficit de R$ 170,5 bilhões) ou com os limites individualizados para despesas primárias definidos no art. 107 do ADCT, deverão ser realizados os cancelamentos compensatórios em anexo específico.
Sobre o tema, o art. 4º, § 1º, inciso I, da LOA 2022 estabelece que a abertura de crédito suplementar referente à despesa primária será compatível com a meta de resultado primário quando mantiver o montante autorizado para as despesas primárias ou, na hipótese de aumento do montante autorizado, estiver fundamentado no RARDP ou estiver relacionado ao excesso de arrecadação ou superávit financeiro, no que se refere à transferência aos estados, ao Distrito Federal e aos municípios de receitas que tenham vinculação constitucional ou legal.
Por sua vez, o art. 4º, § 1º, inciso II, da LOA 2022 dispõe que o mesmo crédito suplementar será compatível com os limites individualizados de que tratam o art. 107, caput, incisos I a V, do ADCT quando não aumentar o montante das dotações de despesas primárias sujeitas aos referidos limites ou, na hipótese de aumento do montante, as dotações resultantes da alteração observarem os mesmos limites, conforme demonstrado no RARDP.
Ainda, o art. 4º, § 2º, da LOA 2022 estabelece que o ato de abertura de crédito suplementar conterá, sempre que necessário, anexo específico com cancelamentos compensatórios de dotações destinadas a despesas primárias, como forma de garantir as citadas compatibilidades com a meta de resultado primário e com os limites individualizados, conforme regras supracitadas.
Analisados os créditos suplementares e especiais, abertos e reabertos, no 4º bimestre, verifica-se que houve compatibilidade com a meta de resultado primário e com o 'Teto de Gastos', uma vez que as suplementações foram acompanhadas do cancelamento de dotações primárias em igual montante, do espaço de dotações que não estão sujeitas ao 'Teto de Gastos', conforme sintetizado na tabela seguinte, com alguns destaques.
Tabela 19 - Demonstrativo da compatibilidade dos créditos adicionais com o 'Teto de Gastos'
R$ 
	Tipo
	Ato do Poder Executivo
	Nº
	Data
 (Publicação) 
	Sujeitos à EC 95/2016
	Não Sujeitos à EC 95/2016

					Suplementação
	Cancelamento
	Suplementação
	Cancelamento

	Crédito Suplementar
	Portaria/Ato/Resolução
	5.894
	1º/7/2022
	323.997.064
	323.997.064
	-
	-

	Crédito Suplementar
	Portaria/Ato/Resolução
	6.005
	6/7/2022
	136.020.283
	136.020.283
	-
	-

	Crédito Suplementar
	Portaria/Ato/Resolução
	6.106
	11/7/2022
	147.782.389
	147.782.389
	-
	-

	Crédito Suplementar
	Portaria/Ato/Resolução
	6.179
	13/7/2022
	-
	-
	2.198.960.532
	-

	Crédito Especial
	Lei
	14.409
	15/7/2022
	-
	-
	23.912.137.4141
	
	Crédito Suplementar
	Lei
	14.410
	15/7/2022
	-
	-
	-
	25.258.9302

	Crédito Especial
	Lei
	14.411
	15/7/2022
	312.721.134
	312.721.134
	-
	-

	Crédito Suplementar
	Lei
	14.413
	15/7/2022
	1.200.000.000
	1.200.000.000
	-
	-

	Crédito Suplementar
	Portaria/Ato/Resolução
	6.353
	18/7/2022
	20.000.000
	20.000.000
	-
	-

	Crédito Suplementar
	Portaria/Ato/Resolução
	6.356
	18/7/2022
	380.460.525
	380.460.525
	-
	-

	Crédito Suplementar
	Portaria/Ato/Resolução
	6.403
	19/7/2022
	100.000.000
	100.000.000
	-
	-

	Crédito Suplementar
	Portaria/Ato/Resolução
	6.405
	19/7/2022
	1.500.000.000
	1.500.000.000
	-
	-

	Crédito Extraordinário
	Medida Provisória
	1.130
	22/7/2022
	-
	-
	27.094.524.171
	-

	Crédito Extraordinário
	Medida Provisória
	1.131
	28/7/2022
	-
	-
	10.901.400.000
	-

	Crédito Suplementar
	Portaria/Ato/Resolução
	6.720
	29/7/2022
	241.487.416
	241.487.416
	-
	-

	Crédito Suplementar
	Portaria/Ato/Resolução
	6.682
	1º/8/2022
	19.752.000
	19.752.000
	-
	-

	Crédito Suplementar
	Portaria/Ato/Resolução
	7.062
	9/8/2022
	37.158.654
	37.158.654
	-
	-

	Crédito Suplementar
	Portaria/Ato/Resolução
	7.236
	11/8/2022
	39.973.156
	39.973.156
	-
	-

	Crédito Suplementar
	Portaria/Ato/Resolução
	7.344
	16/8/2022
	-
	-
	862.323.947
	-

	Crédito Suplementar
	Portaria/Ato/Resolução
	7.343
	16/8/2022
	7.589.231
	7.589.231
	-
	-

	Crédito Suplementar
	Portaria/Ato/Resolução
	7.578
	22/8/2022
	322.105.256
	322.105.256
	-
	-

	Crédito Extraordinário
	Medida Provisória
	1.134
	26/8/2022
	-
	-
	2.500.000.000
	-

	Total
	4.789.047.108
	4.789.047.108
	67.469.346.064
	25.258.930

Fontes: Tabela 16 (adaptada) do RARDP do 4º bimestre (peça 5, p. 31) e Tabela 16 do RARDP do 3º bimestre (TC Processo 014.147/2022-0, peça 14, p. 33) .
1/ Conforme anotado no item 6 deste relatório, esse montante se refere ao cumprimento da decisão do STF que homologou o termo de conciliação firmado entre a União e o município de São Paulo envolvendo a aquisição do 'Campo de Marte'. A ampliação da despesa discricionária atende à meta de resultado primário ante à possibilidade de ampliação de cerca de R$ 103,6 bilhões dos limites de empenho e de movimentação financeira das despesas discricionárias dos Poderes da União, MPU e DPU, conforme RARDP do 1º bimestre, e atende ao limite do 'Teto de Gastos' porque está amparada no art. 107-A, §§ 5º e 6º, do ADCT (EC 114/2021) .
2/ Trata-se da abertura de crédito suplementar em favor da Defensoria Pública da União e do Ministério Público da União no montante de R$ 202.540.096,00 que tem por fonte o remanejamento entre despesas financeiras (R$ 25.258.930,00) , o cancelamento de despesas primárias (R$ 4.045.047,00) e a incorporação de parcela do superávit financeiro (R$ 173.236.119,00) . Quanto à última fonte, o atendimento à meta de resultado primário encontra amparo também na possibilidade de ampliação nas despesas discricionárias apontadas no RARDP do 1º bimestre; e, no que diz respeito ao 'Teto de Gastos', utiliza-se o espaço disponível no Teto de Gastos para os órgãos em relação aos limites calculados para fins de elaboração do PLOA 2022.
8. ACOMPANHAMENTO DA 'REGRA DE OURO'
Neste capítulo é analisada a questão 20 da matriz de planejamento.
A 'Regra de Ouro' consiste na vedação para realização de operações de créditos que excedam o montante das despesas de capital, ressalvadas as autorizadas mediante créditos suplementares ou especiais com finalidade precisa, aprovados pelo Poder Legislativo por maioria absoluta, conforme estabelece o art. 167, inciso III, da CF/1988.
O art. 22 da LDO 2022 dispõe que o PLOA 2022 e a LOA 2022 poderão conter, no âmbito dos OFSS, receitas de operações de crédito e programações de despesas correntes primárias em montantes equivalentes à diferença positiva entre o total das receitas de operações de crédito e o total das despesas de capital, cujas execuções ficam condicionadas à aprovação do Congresso Nacional, por maioria absoluta, de acordo com o disposto no inciso III do caput do art. 167 da CF/1988, ressalvados os montantes reduzidos em decorrência da substituição da fonte de recursos condicionada por outra fonte, observado o disposto na art. 42, § 1º, inciso III, alínea 'a', da LDO 2022, inclusive a relativa a operação de crédito já autorizada, disponibilizada por troca de fonte anterior.
Com amparo nesses dispositivos, c/c os arts. 2º, parágrafo único, 3º, §§ 2º e 3º, da LOA 2022, estabeleceu-se que o montante estimado de receitas de operações de crédito que excede o montante fixado de despesas de capital é de R$ 125.662.536.433,00, dotação destinada ao pagamento de despesas obrigatórias da Seguridade Social no âmbito da ação '00SJ - Benefícios Previdenciários' do Fundo do Regime Geral de Previdência Social (UO 40904) , vinculado ao Ministério do Trabalho e Previdência.
Conforme abordado em detalhes no relatório de acompanhamento do 1º bimestre de 2022, com amparo no art. 42, § 1º, inciso III, alínea 'a', da LDO 2022, editou-se a Portaria SOF/ME 1.523, de 18/2/2022, mediante a qual foi autorizada a substituição integral da fonte de recursos de operações de crédito que amparava a dotação condicionada, valendo-se de fontes originárias de superávit financeiro apurado no balanço patrimonial do exercício de 2021, tornando-se desnecessária a emissão de títulos da dívida pública mobiliária federal para atender à programação da dotação condicionada e, por consequência, sua aprovação por maioria absoluta do Congresso Nacional (TC Processo 006.383/2022-0, peça 60, p. 34, rel. min. Jorge Oliveira) .
No que diz respeito às rubricas que integram a apuração do cumprimento da 'Regra de Ouro', os cálculos referentes à execução ao término do 4º bimestre indicam suficiência de R$ 26,0 bilhões (peça 31) . Entretanto, o ateste de cumprimento é realizado no encerramento do exercício, consoante o art. 6º, § 1º, inciso I, da Resolução-SF 48/2007. Com respeito à projeção, registra-se no RARDP do 4º bimestre de 2022 projeção de suficiência da margem da 'Regra de Ouro' de R$ 20,7 bilhões, conforme tabela seguinte.
Tabela 20 - Margem da 'Regra de Ouro' em 2022
R$ bilhões
		1º bimestre
	2º bimestre
	3º bimestre
	4º 
bimestre

	Rubricas
	Cenário
	Cenário
	Cenário
 (A) 
	Cenário
 (B) 
	B - A
	Realizado

	Receitas de Operações de Crédito Consideradas (I = a-b) 
	1.671,5
	1.689,3
	1.700,7
	1.696,0
	-4,6
	1.053,9

	    Receitas de Operações do Exercício (a) 
	1.794,7
	1.732,6
	1.616,6
	1.569,6
	-47,0
	929,5

	    Variação da Subconta da Dívida (b) 
	123,2
	43,3
	-84,1
	-126,4
	-42,3
	-124,4

	Despesas de Capital1 (I=d+e+f) 
	1.686,6
	1.705,0
	1.720,9
	1.716,8
	-4,1
	1.079,9

	    Investimentos2 (d) 
	42,3
	44,6
	42,3
	37,1
	-5,3
	10,2

	    Inversões Financeiras (e) 
	66,6
	65,9
	64,7
	67,2
	2,5
	39,3

	    Amortizações (f) 
	1.577,7
	1.594,5
	1.613,8
	1.612,5
	-1,3
	1.030,4

	Margem da 'Regra de Ouro' (III = II - I) 
	15,1
	15,7
	20,2
	20,7
	0,5
	26,0

Fontes: Tabela 18 (adaptada) do RARDP do 4º bimestre de 2022 (peça 5, p. 35) e peça 31.
1/ As despesas de capital são consideradas pela sua execução orçamentária, que corresponde às despesas liquidadas no exercício ou inscritas em restos a pagar não processados. Esses valores podem diferir de outras estatísticas fiscais, em que, por exemplo, as despesas podem ser apresentadas por seus valores pagos.
2/ A linha investimentos corresponde à classificação orçamentária do Grupo de Despesa 4, e a de inversões financeiras corresponde ao GND 5. Esses valores podem diferir de outras estatísticas fiscais, onde parte das inversões financeiras, particularmente aquelas que afetam o resultado primário, são classificadas como investimentos.
Reitera-se no mesmo relatório que providências no sentido de liberar fontes de recursos indisponíveis no caixa, principalmente devido a vinculações, criariam meios adicionais para a execução de despesas orçamentárias, evitando-se financiamentos por meio da emissão de dívida, notadamente em vista do cenário desafiador para o cumprimento da 'Regra de Ouro' nos próximos anos.
9. CUMPRIMENTO DO ART. 42 DA LRF - PODER EXECUTIVO 
O art. 42 da LRF veda ao titular de Poder ou órgão referido no art. 20, nos últimos dois quadrimestres de seu mandato, contrair obrigação de despesa que não possa ser cumprida integralmente dentro do exercício ou que tenha parcelas a serem pagas no exercício seguinte sem que haja suficiente disponibilidade de caixa para este fim.
No que diz respeito ao cumprimento do art. 42 da LRF, informa-se que, de modo a harmonizá-lo com o art. 1º, § 1º, da LRF, a STN desenvolveu internamente metodologia de estimativa adaptada ao Demonstrativo de Disponibilidade de Caixa, de modo a permitir avaliação gerencial da situação esperada das disponibilidades ao final do exercício corrente, conforme metodologia estabelecida na Nota Técnica SEI 41/2018/Gepla/Cofin/Sugef/STN-MF.
A metodologia de cálculo adotada pela STN leva em conta a vinculação existente entre a fonte de recursos e a sua destinação, haja vista a sua aderência ao disposto no parágrafo único do art. 8º da LRF, segundo o qual 'os recursos legalmente vinculados a finalidade específica serão utilizados exclusivamente para atender ao objeto de sua vinculação, ainda que em exercício diverso daquele em que ocorrer o ingresso'. 
O atendimento ao art. 42 da LRF se dá, portanto, quando existem suficientes disponibilidades financeiras líquidas (após a inscrição em restos a pagar não processados) não vinculadas a determinada destinação (recursos ordinários ou livres) para cobrir eventuais insuficiências em grupos de fontes vinculadas de forma agregada ou em fontes vinculadas específicas.
Assim, consignou-se no RARDP do 4º bimestre de 2022 que, aplicada a citada metodologia, considerando-se os dados realizados disponíveis até o mês de agosto, constante do RREO, que representa a situação da suficiência de caixa nesse momento de apuração (peça 71, p. 37) , e as previsões para os demais meses compatíveis com o mesmo relatório de avaliação, há expectativa de cumprimento do art. 42 da LRF com margem de R$ 156,6 bilhões nas fontes não vinculadas/ordinárias, mantidas as premissas atuais e informações orçamentárias disponíveis no Siafi ao tempo da análise (peça 5, p. 36) .
10. CONCLUSÃO
Manteve-se o comportamento do bimestre anterior com o aumento de 0,7 p.p. (35,0%) na projeção do PIB real (2,7%) , que passou a suplantar a estimativa constante da LOA 2022 (2,1%) , e a redução de 0,9 p.p. (12,5%) na estimativa da taxa de inflação do IPCA (6,3%) . O mercado, no que diz respeito a estes indicadores, promoveu ajustes ainda maiores nos mesmos sentidos, com destaque para a estimativa da taxa de inflação do IPCA de 5,88%.
A receita total realizada, excluindo-se o resultado da previdência, comparada à previsão do bimestre do anterior poderá alcançar R$ 2.308.340 milhões, ou seja, incremento de R$ 82.197 milhões (variação positiva de 3,7%) . Enquanto a receita líquida estimada é de R$ 1.844.320 milhões, com variação positiva de R$ 69.948 milhões (3,0%) .
No que se refere à arrecadação realizada em valores constantes, destaque-se que a receita total acumulada até agosto de 2022 atingiu R$ 1.557.537 milhões, o que corresponde a crescimento real de R$ 196.160 milhões (14,4%) , comparada à receita acumulada em igual período do ano anterior 
Cotejando-se a receita realizada acumulada móvel nos últimos doze meses, a preços constantes, verifica-se que entre agosto/2021 e agosto/2022 houve majoração de 13,6% da receita total e de 12,1% da receita líquida, e entre janeiro/2022 e agosto/2022 os crescimentos foram de 7,4% e 6,4%, respectivamente.
Conforme o RARDP do 4º bimestre de 2022, a projeção da despesa primária em 2022 alcançou R$ 1.830.772,7 milhões, enquanto o valor indicado na avaliação do 3º bimestre foi de R$ 1.833.726,4 milhões, correspondendo a variação negativa de 0,17%.
A despesa total realizada acumulada de janeiro a agosto de 2022 em valores constantes, com base no IPCA de agosto de 2022 comparada com igual período no ano anterior, apresentou variação positiva de R$ 30.938 milhões (2,6%) .
A maior variação absoluta positiva das despesas do 4º bimestre de 2022 em comparação com a do 3º bimestre foi com benefícios previdenciários em razão do expressivo processo de reversão do represamento dos benefícios e da queda do ritmo de cessação de benefícios por óbito. Houve também ampliação de R$ 1.478,3 milhões das despesas com a Compensação Previdenciária, que passou a ser contabilizada pelo valor bruto em face de decisão do TCU. 
A variação da despesa acumulada em doze meses a preços constantes com base no IPCA de agosto de 2022 absoluta e relativa entre agosto de 2021 e agosto de 2022 mostra redução de R$ 128.064 milhões (6,6%) . Ao passo que a variação entre janeiro e agosto de 2022 indicou aumento de R$ 28.037 milhões (1,6%) .
A LDO 2022 estabeleceu em seus arts. 2º e 3º, para o Governo Central, meta de déficit primário para os Orçamentos Fiscal e da Seguridade Social de R$ 170,547 bilhões (1,92% do PIB) e de R$ 4,42 bilhões (0,05% do PIB) para as empresas estatais federais, estabelecendo-se a possibilidade de compensação entre essas as metas. Definiu-se, ainda, meta de déficit de R$ 177,49 bilhões (2,00% do PIB) ao setor público não financeiro, conforme o Anexo IV.1 da LDO 2022.
Consoante registrado no RARDP do 4º bimestre de 2022, para fins de cumprimento da meta de resultado primário foi autorizada a dedução dos restos a pagar de despesas relacionadas ao enfrentamento da pandemia (R$ 6.711,8 milhões) , bem como as relativas ao enfretamento ou mitigação dos impactos abrangidos pelo estado de emergência reconhecidos pela EC 123/2022 - decorrentes da elevação extraordinária  e imprevisível dos preços do petróleo, combustíveis e seus derivados e dos impactos sociais deles decorrentes -, estimadas em R$ 46.268,1 milhões. Considerando-se tais fatores, as projeções de receitas e despesas primárias indicaram a possibilidade de ampliação de R$ 230.289,3 milhões nos limites de empenho e movimentação financeira das despesas primárias discricionárias dos Poderes da União, MPU e DPU. 
No entanto, tal ampliação não ocorreu, em virtude da imposição de observância do 'Teto de Gastos', haja vista que as projeções das despesas primárias a ele sujeitas o superam em R$ 7.762,00 milhões, com excesso no Poder Executivo de R$ 10.499,9 milhões e espaço fiscal nos demais Poderes, MPU e DPU de R$ 2.737,9 milhões. Como prevalece esta regra fiscal mais restritiva, o Poder Executivo deverá reconduzir suas despesas ao seu limite até o encerramento do presente exercício.
No 2º quadrimestre de 2022, o Governo Federal realizou superávit primário de R$ 30,7 bilhões, superior à meta prevista no Decreto 11.154/2022 (déficit de R$ 17,1 bilhões) e à meta ajustada (déficit de R$ 27,4 bilhões) , consideradas as deduções de R$ 10,3 bilhões autorizadas pelo art. 2º, § 2º da LDO 2022 e pela EC 123/2022.
Os resultados primários do Governo Central acumulados até agosto de 2022 a preços correntes (superávit de R$ 24,0 bilhões) e das empresas estatais federais (superávit de R$ 6,7 bilhões) , segundo a apuração oficial do Bacen (metodologia 'abaixo da linha') , afiguram-se compatíveis com as metas fiscais do exercício de 2022, respectivamente, resultados primários deficitários de R$ 170,5 bilhões e de R$ 4,4 bilhões. Já o déficit do RPPS total de 2021 e o déficit acumulados nos últimos doze meses até agosto de 2022 são de R$ 247,3 bilhões (2,85% do PIB) e de R$ 252,7 bilhões (2,71% do PIB) .
O resultado primário das empresas estatais federais no 'PDG ajustado' acumulado de janeiro a agosto de 2022 foi de déficit de R$ 4.081,2 milhões. A seu turno, o resultado primário 'abaixo da linha' das empresas estatais federais alcançou superávit de R$ 6.743,1 milhões, conforme divulgado pelo Bacen. Disso resulta discrepância estatística de R$ 2.661,9 milhões entre as duas métricas de resultado, decorrente sobretudo do aumento de capital da estatal VDMG.
Destaca-se que a projeção do resultado primário de 2022 das empresas estatais federais no 4º bimestre, com base no demonstrativo da Necessidade de Financiamento Líquido, mostrou déficit expressivo nas seguintes empresas: Emgepron, R$ 1.911,9 milhões; Hemobras, R$ 242,5 milhões; CMB, R$ 213,3 milhões; Serpro, R$ 128,6 milhões; Dataprev, R$ 101,3 milhões; e Emgea, R$ 66,4 milhões.
A programação orçamentário-financeira do Poder Executivo federal para o exercício de 2022 foi estabelecida pelo Decreto 10.961/2022, que, alterado pelo Decreto 11.216, de 30/9/2022, apresentou o montante de R$ 120,9 bilhões para os 'Limites de Movimentação e Empenho', uma redução de R$ 16,60 bilhões das demais despesas primárias discricionárias em relação ao Decreto 11.154, 29/7/2022, considerando as alterações infralegais. O limite global de pagamentos até o 4º bimestre ficou estabelecido em R$ 263,4 bilhões, pagando-se até então R$ 236,4 bilhões.
Consoante deliberado pela JEO com respeito ao atendimento do RARDP do 4º bimestre, o saldo bloqueado em 5/10/2022 era de R$ 11.647,9 milhões e o montante até então cancelado era de R$ 6.695,4 milhões.
Considerando-se a contabilização das despesas primárias relativas à Comprev pelo montante bruto, em vista do acatamento à recomendação constante do item 9.2.3 do Acórdão 1153/2021-TCU-Plenário, o 'Teto de Gastos' passa a ser de R$ 1.681,2 bilhões (critério 'caixa') .
Os montantes pagos de despesas primárias sujeitas ao 'Teto de Gastos' foram inferiores aos limites individualizados dos Poderes e órgãos, e os créditos suplementares e especiais abertos e reabertos pelo Poder Executivo foram com ele compatíveis e com a meta de resultado primário.
A execução ao término do 4º bimestre indica suficiência cumprimento da 'Regra de Ouro' em R$ 26,0 bilhões. Com respeito à projeção, registra-se no RARDP do 4º bimestre de 2022 suficiência da margem da 'Regra de Ouro' de R$ 20,7 bilhões. Quanto ao art. 42 da LRF (suficiência das disponibilidades de caixa por fontes de recursos para inscrição de despesas em restos a pagar) , a expectativa é de cumprimento com margem de R$ 156,6 bilhões.
Estima-se que esta fiscalização tem o potencial de melhorar a transparência dos relatórios do Governo Federal, estimular o atendimento às disposições insculpidas na LRF e fornecer subsídios para a atuação do Congresso Nacional.
11. PROPOSTA DE ENCAMINHAMENTO
Em razão do exposto, com fulcro nos arts. 3°, inciso IV, alínea 'a', e 3-A, caput, da Resolução-TCU 142/2001, encaminham-se os autos à consideração superior, propondo:
a) informar ao presidente da Comissão Mista de Planos, Orçamentos Públicos e Fiscalização do Congresso Nacional, para fins de subsídios à referida Comissão, em atendimento ao disposto no art. 139, § 3º, da Lei 14.194/2021 (LDO 2022) , os seguintes fatos acerca da gestão fiscal no 4º bimestre de 2022:
a.1) Os resultados primários do Governo Central acumulados até agosto de 2022 a preços correntes (superávit de R$ 24,0 bilhões) e das empresas estatais federais (superávit de R$ 6,7 bilhões) , segundo a apuração oficial do Bacen (metodologia 'abaixo da linha') , afiguram-se compatíveis com as metas fiscais do exercício de 2022, respectivamente, resultados primários deficitários de R$ 170,5 bilhões e de R$ 4,4 bilhões, estipuladas, respectivamente, pelos arts. 2º e 3º da Lei de Diretrizes Orçamentárias da União para o exercício de 2022 (item 60) ;
a.2) a projeção do resultado primário de 2022 das empresas estatais federais, com base no Demonstrativo da Necessidade de Financiamento Líquido, indica déficit expressivo das seguintes empresas: Empresa Gerencial de Projetos Navais (Emgepron) , R$ 1.911,9 milhões; Empresa Brasileira de Hemoderivados e Biotecnologia (Hemobras) , R$ 242,5 milhões; Casa da Moeda do Brasil (CMB) , R$ 213,3 milhões; Serviço Federal de Processamento de Dados (Serpro) , R$ 128,6 milhões; Empresa de Tecnologia e Informações da Previdência (Dataprev) , R$ 101,3 milhões; e Empresa Gestora de Ativos (Emgea) , R$ 66,4 milhões (item 76) ;
a.3) não obstante as projeções de receitas e despesas primárias da avaliação do 4º bimestre de 2022, consideradas a meta de resultado primário e as deduções referentes a restos a pagar de despesas relacionadas ao enfrentamento da pandemia e a despesas relacionadas ao estado de emergência nos termos da EC 123/2022, indicarem a possibilidade de ampliação de R$ 230.289,3 milhões nos limites de empenho e movimentação financeira das despesas primárias discricionárias dos Poderes da União, MPU e DPU, tal ampliação não ocorreu, em virtude da imposição de observância do 'Teto de Gastos' (ADCT, art. 107) , haja vista que as projeções das despesas primárias sujeitas ao regime do 'Teto de Gastos' estão acima daquele limite de gastos em R$ 7.762,00 milhões, com excesso no Poder Executivo de R$ 10.499,9 milhões e espaço fiscal nos demais Poderes, MPU e DPU de R$ 2.737,9 milhões (itens 51 e 52) ;
a.4) em atendimento a deliberação da Junta de Execução Orçamentária com respeito ao atendimento do RARDP do 4º bimestre, o saldo bloqueado de dotações em 5/10/2022 era de R$ 11.647,9 milhões e o montante até então cancelado era de R$ 6.695,4 milhões (item 92) ;
a.5) em vista do acatamento à recomendação constante do item 9.2.3 do Acórdão 1153/2021-TCU-Plenário para contabilização das despesas primárias relativas à Compensação Previdenciária pelo montante bruto, o 'Teto de Gastos' passa a ser de R$ 1.681,2 bilhões (item 107) ;
a.6) os créditos suplementares e especiais abertos pelo Poder Executivo foram compatíveis com a meta de resultado primário e com o 'Teto de Gastos' (item 114) ;
a.7) as projeções indicam suficiência para cumprimento da 'Regra de Ouro' da ordem de R$ 20,7 bilhões no exercício de 2022 (item 120) ; e
a.8) há expectativa de cumprimento do art. 42 da LRF com margem de R$ 156,6 bilhões nas fontes não vinculadas/ordinárias (item 126) ;
b) encaminhar cópia do acórdão a ser proferido nestes autos ao Ministério da Economia, à Controladoria-Geral da União, à Casa Civil da Presidência da República, ao Instituto Nacional do Seguro Social e ao presidente da Comissão Mista de Planos, Orçamentos Públicos e Fiscalização do Congresso Nacional, informando-lhes que o inteiro teor da referida decisão poderá ser consultado no Portal do TCU (www.tcu.gov.br/acordaos) ; e
c) arquivar o presente processo, nos termos do art. 169, inciso V, do Regimento Interno do TCU."
	É o relatório.

não há.

Não atuou

ACOMPANHAMENTO. AVALIAÇÃO DOS RESULTADOS FISCAIS E DA EXECUÇÃO ORÇAMENTÁRIA E FINANCEIRA. 4º BIMESTRE DE 2022. RESULTADOS PRIMÁRIOS DO GOVERNO CENTRAL E DAS EMPRESAS ESTATAIS CONTINUAM A INDICAR TENDÊNCIA DE CUMPRIMENTO DAS METAS FISCAIS. EXPECTATIVA DE ATENDIMENTO À REGRA DE OURO, À REGRA DO ART. 42 DA LRF E AO TETO DE GASTOS. COMUNICAÇÕES. ARQUIVAMENTO DO PROCESSO.

RELATÓRIO DE ACOMPANHAMENTO (RACOM)

Secretaria de Macroavaliação Governamental (Semag)

Em exame o acompanhamento efetuado por este Tribunal com o propósito de avaliar os resultados fiscais e a execução orçamentária e financeira da União no 4º bimestre de 2022, com foco no grau de atingimento das metas fiscais e na conformidade do contingenciamento de despesas, em cumprimento ao disposto no art. 3º, inciso IV, alínea "a", da Resolução-TCU 142/2001.
2.	Quanto aos aspectos macroeconômicos mais relevantes, a equipe da Secretaria de Macrovaliação Governamental - Semag concluiu que os resultados primários do Governo Central (superávit de R$ 24,0 bilhões) e das empresas estatais federais (superávit de R$ 6,7 bilhões) , apurados pelo Banco Central do Brasil - Bacen de acordo com a metodologia "abaixo da linha" até agosto deste ano, são compatíveis com o cumprimento das metas fiscais para 2022, respectivamente déficits primários de R$ 170,5 bilhões e de R$ 4,4 bilhões. 
3.	Merece destaque também o aumento de 0,7 p.p. na projeção de crescimento do PIB, que passou a ser de 2,7% a.a., e manteve a trajetória ascendente observada no período anterior. Também se manteve a tendência de redução na estimativa da taxa anual de variação do IPCA, de 7,2% para 6,3%. Esses indicadores traduzem a continuidade do movimento de recuperação da economia brasileira após os desafios decorrentes do enfrentamento da pandemia de Covid 19. 
4.	Por outro lado, o desempenho de algumas empresas estatais seguiu negativo, como já havia sido apontado nas etapas anteriores deste acompanhamento. A projeção do resultado primário de 2022 indica déficit expressivo das seguintes empresas: Empresa Gerencial de Projetos Navais - Emgepron, R$ 1.911,9 milhões; Empresa Brasileira de Hemoderivados e Biotecnologia - Hemobras, R$ 242,5 milhões; Casa da Moeda do Brasil - CMB, 213,3 milhões; Serviço Federal de Processamento de Dados (Serpro) , 128,6 milhões; e Empresa de Tecnologia e Informações da Previdência - Dataprev, R$ 101,3 milhões, e Empresa Gestora de Ativos-Emgea, R$ 66,4 milhões.
5.	Em relação ao "Teto de Gastos", verificou-se que a contabilização das despesas primárias relativas à Compensação Previdenciária-Comprev pelo montante bruto, conforme recomendação constante do item 9.2.3 do Acórdão 1153/2021-TCU-Plenário, elevou seu valor para R$ 1.681,2 bilhões. Ademais, os montantes pagos de despesas primárias foram inferiores aos limites individualizados dos Poderes e órgãos, e os créditos suplementares e especiais abertos e reabertos pelo Poder Executivo foram compatíveis com o Teto de Gastos e com a meta de resultado primário.
6. 	O acompanhamento constatou, ainda, que não obstante a insuficiência de R$ 26,0 bilhões no cumprimento da "Regra de Ouro" até o 4º bimestre, as projeções indicam seu atendimento com margem da ordem de R$ 20,7 bilhões ao fim do exercício. A referida regra, positivada no art. 167, inciso III, da Constituição Federal, veda a realização de operações de crédito que excedam o montante das despesas de capital, ressalvadas as autorizadas mediante créditos suplementares ou especiais com finalidade precisa, aprovados pelo Poder Legislativo por maioria absoluta. Seu objetivo é evitar que o Governo financie com empréstimos o custeio da máquina pública, na tentativa de diminuir a escalada da dívida pública.
7.	Outra exigência que está sob acompanhamento do TCU é a do art. 42 da Lei de Responsabilidade Fiscal - LRF, que veda, nos últimos dois quadrimestres do mandato do Presidente da República, contrair obrigação de despesa que não possa ser cumprida integralmente dentro dele, ou que tenha parcelas a serem pagas no exercício seguinte sem que haja suficiente disponibilidade de caixa para este efeito. A equipe de fiscalização verificou que há expectativa de cumprimento dessa condição com margem de R$ 156,6 bilhões, mantidas as premissas atuais e informações orçamentárias disponíveis no Siafi ao tempo da análise.
8.	Ao contrário de etapas anteriores do acompanhamento, nenhum aspecto em particular foi objeto de destaque pela equipe da Semag nesta ocasião. As questões relacionadas à reclassificação das despesas com as ações da Política de Garantia de Preços Mínimos - PGPM e o bloqueio das dotações orçamentárias do Fundo Nacional de Desenvolvimento Científico e Tecnológico - FNDCT já foram esclarecidas e sanadas, não merecendo outros comentários.
9.	Em conclusão, o conjunto de elementos coletados e as análises realizadas indicam que, embora o cenário macroeconômico internacional continue desafiador, a economia brasileira prossegue no esforço de controlar a inflação, obter resultados fiscais favoráveis e taxas de crescimento do PIB mais robustas.
	Ante o exposto, manifesto-me integralmente de acordo com a proposta de encaminhamento da unidade técnica e voto no sentido de que o Tribunal adote a minuta de acórdão que ora submeto à consideração do Plenário.
TCU, Sala das Sessões, em 13 de dezembro de 2022.
JORGE OLIVEIRA 
Relator